---
title: "Normális eloszlás"
output: 
  html_document:
    toc: true
    toc_float: 
        collapsed: false
---

<style>
  p {
    text-align: justify;
    line-height: 1.5;
  }
  h1 {
    margin-top: 2em;
    margin-bottom: 1em;
  }
  h2 {
    margin-top: 2em;
    margin-bottom: 1em;
  }
  h3 {
    margin-top: 2em;
    margin-bottom: 1em;
  }
  h4 {
    margin-top: 2em;
    margin-bottom: 1em;
  }
  .centered {
    text-align: center;
  }
  strong {
    color: #a82727;
  }
  .exercise {
    background-color: rgba(255, 88, 77, 0.1);
    padding: 10px;
  }
  .solution {
    background-color: rgba(0, 280, 140, 0.1);
    padding: 10px;
  }
</style>

```{r setup, include=FALSE}
knitr::opts_chunk$set(echo = FALSE, fig.align = "center", fig.height = 3, message = FALSE)
library(tidyverse)
library(patchwork)
library(here)
source(here("scripts/shadecurve.R"))
source(here("scripts/plot_normal.R"))


round2 = function(x, n) {
  posneg = sign(x)
  z = abs(x)*10^n
  z = z + 0.5 + sqrt(.Machine$double.eps)
  z = trunc(z)
  z = z/10^n
  z*posneg
}
```

A normális eloszlás sokszor elő fog jönni statisztika órákon, mivel számos változó, illetve statisztika ezt az eloszlást követi, illetve több teszt elvégzésének feltétele is, hogy a változók, amelyeken elvégezzük az adott tesztet, normális eloszlást kövessenek.  
  
A normális eloszlást két paraméterrel tudunk megadni:  

- a várható értékkel: $\mu$
- és a szórással: $\sigma$

A $\mu$ várható értékű és $\sigma$ szórású normális eloszlást $N(\mu;\sigma)$-ként jelöljük.  

A normális eloszlás speciális esete az ún. **standard normális eloszlás**: $N(0; 1)$
  
A normális eloszlás sűrűségfüggvénye az ún. Gauss-görbe:  

```{r, echo = FALSE, fig.height = 3, fig.width = 10}
mean.1 <- 170
sd.1 <- 10
x <- seq(mean.1 - 3*sd.1, mean.1 + 3*sd.1, by = 0.01)
normaldata1 <- data.frame(
  x = x,
  y = dnorm(x, mean = mean.1, sd = sd.1)
)

mean.1 <- 0
sd.1 <- 1
x <- seq(mean.1 - 3*sd.1, mean.1 + 3*sd.1, by = 0.01)
normaldata <- data.frame(
  x = x,
  y = dnorm(x, mean = mean.1, sd = sd.1),
  yc = pnorm(x, mean = mean.1, sd = sd.1)
)

n.170.10 <- ggplot(normaldata1, aes(x = x, y = y)) + geom_line() + 
  geom_area(fill = "lightblue", alpha = 0.7) + theme_classic() + ylab("") + xlab("") +
  ggtitle("N(170;10)") +
  scale_x_continuous(breaks = seq(140, 200, 10)) +
  geom_vline(xintercept = 170, linetype = "dotted", size = 1.2)

n.0.1 <- ggplot(normaldata, aes(x = x, y = y)) + geom_line() +
  geom_area(fill = "lightblue", alpha = 0.7) + theme_classic() + ylab("") + xlab("") + 
  ggtitle("N(0;1)") +
  scale_x_continuous(breaks = seq(-3, 3, 1)) +
  geom_vline(xintercept = 0, linetype = "dotted", size = 1.2)

n.170.10 + n.0.1
```

A fenti sűrűségfüggvény legfontosabb tulajdonságai:  

- **szimmetrikus** a várható értékre
- a függvény alatti terület összesen 1 (100%) - ez minden sűrűségfüggvényre igaz - ezáltal
- annak valószínűsége, hogy a változó két érték közé esik egyenlő a függvény alatti területtel az adott intervallumon.
  
Akárcsak korábban a [többi nevezetes eloszlásnál](eloszlasok.html) azt fogjuk vizsgálni, mennyi a valószínűsége, hogy a normális eloszlású változó értéke **kisebb** egy adott értéknél, **nagyobb** annál, illetve, hogy **két megadott érték közé esik**.  
Az ott leírtak a normális eloszlásra is igazak, miszerint:  
$$
\begin{aligned}
P(\xi < x)&=F(x) \\
P(\xi > x)&=1-F(x) \\
P(x_1 < \xi < x_2)&=F(x_2)-F(x_1)
\end{aligned}
$$

A fenti képletekben $F(x)$ az **eloszlásfüggvénynek** az adott x értékhez tartozó függvényértéke. És ezért nagyon fontos a standard normális eloszlás, mert a számítás ezúttal nem képletekkel történik, hanem **eloszlástáblázatot** fogunk használni. Ilyeneket is sokféle változatban találni az interneten.  

<p class="centered">[A táblázatot itt találják.](resources/z_eloszlas.pdf)</p>  
  
Ebben 0-tól 3,59-ig találhatók a standard normális eloszlású változó értékei, amelyeket gyakran $z$-vel jelölünk, és a hozzájuk tartozó eloszlásfüggvény-értékek ($F(x)$)  
  
A z értéket úgy tudják leolvasni, hogy a sorok elején lévő számok adják az egészeket és tizedeket, az oszlopok pedig a századokat. Pl. az 1,25-öt az 1,2-es sorban és az 5-ös oszlopban találják. A hozzátartozó táblázatos érték 0,8944, vagyis annak valószínűsége, hogy a változó 1,25-nél kisebb értéket vesz fel 89,44%.  

```{r, echo = FALSE, fig.height = 3, fig.width = 10}
cdf.0.1 <- ggplot(normaldata, aes(x = x, y = yc)) + geom_area(fill = "lightblue", alpha = 0.7) + geom_line(size = 1.3)
cdf.0.1 <- cdf.0.1 + geom_vline(xintercept = 1.35, lty = "dashed") + 
  geom_hline(yintercept = pnorm(1.25, 0, 1), lty = "dashed") +
  scale_x_continuous(breaks = c(0, 1.25)) + 
  scale_y_continuous(breaks = c(0, 0.5, pnorm(1.25, 0, 1), 1), 
                     labels = paste(c(0, 0.5, round(pnorm(1.25, 0, 1), 4), 1)*100, "%")) +
  theme_classic() + ylab("F(x)")

n.0.1 <- ggplot(normaldata, aes(x = x, y = y)) + geom_line() 
pdf.1 <- n.0.1 + shade_curve(normaldata, zstart = -3, zend = 1.25, fill = "darkgreen", alpha = 0.7) +
  shade_curve(normaldata, zstart = 1.25, zend = 3, fill = "grey", alpha = 0.3) + 
  theme_classic() + ylab("") + xlab("") +
  scale_x_continuous(breaks = 1.25)
  

cdf.0.1 + (pdf.1 + annotate("text", x = 0, y = 0.1, label = "89,44%", col = "white"))
```

A normális eloszlással kapcsolatban három dolgot kell mindenképpen megnéznünk:  

1. hogyan tudjuk kikeresni annak a valószínűségét, hogy a változó értéke megadott határok közé esik
2. hogyan tudunk megadott valószínűségeket lehatárolni
3. hogyan tudjuk a standard normális és más normális eloszlású változókat oda-vissza konvertálni
  
## Valószínűségek kikeresése

Először azt nézzük meg, hogyan keressük ki a táblázatból annak valószínűségét, hogy a változó megadott értékek közé esik. Ez egyúttal a sűrűségfüggvény alatti területtel egyenlő az adott intervallumon, ezért így is fogom ábrázolni.  
Többféle eset lehetséges:  

- -&infin; és egy pozitív értékek közötti terület - ez az alapeset
- pozitív érték és +&infin; közötti terület
- negatív érték és +&infin; közötti terület
- -&infin; és egy negatív érték közötti terület
- terület a 0-ra szimmetrikus intervallumon és azon kívül
- terület aszimmetrikus intervallumon és azon kívül

### Valószínűség -&infin;-től pozitív értékekig

$$P(\xi < x)=F(x)$$
  
Ha a keresett határérték 0 és 3,59 közötti, egyszerűen leolvassuk a táblázatos értéket a következő módon:  

Pl. a 0 sor 0 oszlop a 0,00 értéknek felel meg, és a függvény alatti terület eddig a pontig 0,5 = 50%.

```{r, echo = FALSE, fig.height = 3}
x <- 0
pdf.1 <- plot_normal(x, 1)

pdf.1 + annotate("text", x = -0.7, y = 0.1, 
                 label = pnorm(x, 0, 1) %>% 
                   round2(4) %>% 
                   magrittr::multiply_by(100) %>%
                   paste0("%"), 
                 col = "white")
```
  
<div class="exercise">
**FELADAT:**  
Mennyi annak valószínűsége, hogy a standard normális eloszlású változó értéke kisebb, vagy egyenlő 1,73-mal?  
</div>
  
<div class="solution">
**MEGOLDÁS:**  
$$P(\xi \le 1,73) = F(1,73)$$
  
Ehhez a táblázatban megkeressük az 1,7-es sor 3-as oszlopában szereplő értéket, és ennyi lesz a valószínűség/terület.
</div>

```{r, echo = FALSE, fig.height = 3}
x <- 1.73
pdf.1 <- plot_normal(x, 1)

pdf.1 + annotate("text", x = 0, y = 0.1, 
                 label = pnorm(x, 0, 1) %>% 
                   round2(4) %>% 
                   magrittr::multiply_by(100) %>%
                   paste0("%"), 
                 col = "white")
```

### Valószínűség pozitív értékektől +&infin;-ig

$$P(\xi>x)=1-F(x)$$
  
Ezek az esetek az előzőek komplementerei, ezért a keresett valószínűségeket megkapjuk, ha 1-ből kivonjuk a táblázatból kikeresett valószínűségeket.  
  
<div class="exercise">
**FELADAT:**  
Mennyi annak valószínűsége, hogy a standard normális eloszlású változó értéke nagyobb, mint 1,73?  
</div>
  
<div class="solution">
**MEGOLDÁS:**  
$$P(\xi > 1,73) = 1-F(1,73)$$
  
Ehhez a táblázatban megkeressük az 1,7-es sor 3-as oszlopában szereplő értéket, és kivonjuk egyből &rArr; ennyi lesz a valószínűség/terület. Az ábrán látható, hogy a keresett terület (zöld) és az 1,73 alatti (narancssárga) együtt fedik le a függvény alatti teljes területet, ami 100%.
</div>

```{r, echo = FALSE, fig.height = 3}
x <- 1.73
pdf.1 <- plot_normal(x, 2, color=c("darkgreen", "orange"))

pdf.1 + annotate("text", x = 0, y = 0.1, 
                 label = pnorm(x, 0, 1) %>% 
                   round2(4) %>% 
                   magrittr::multiply_by(100) %>%
                   paste0("%"), 
                 col = "black") +
  annotate("text", x = 2.1, y = 0.02,
           label = pnorm(x, 0, 1, lower.tail = FALSE) %>%
             round2(4) %>%
             magrittr::multiply_by(100) %>%
             paste0("%"),
           col = "white")
```

### Valószínűség negatív értékektől +&infin;-ig

$$P(\xi > x) = F(-x)$$  

Ezek tükörképei az első esetnek, ezért a keresett valószínűséget úgy kapjuk meg, ha a táblázatban az abszolút értékhez tartozó függvényértéket keressük ki (a képletben a $-$ jel megváltoztatja az előjelet negatívról pozitívra).  
  
<div class="exercise">
**FELADAT:**  
Mennyi annak valószínűsége, hogy a standard normális eloszlású változó értéke nagyobb, mint -1,73?  
</div>
  
<div class="solution">
**MEGOLDÁS:**  
$$P(\xi > -1,73) = F(-(-1,73))=F(1,73)$$
  
Ehhez a táblázatban megkeressük az 1,7-es sor 3-as oszlopában szereplő értéket, ennyi lesz a valószínűség/terület.
</div>

```{r, echo = FALSE, fig.height = 3, fig.width = 10}
x <- -1.73
pdf.1 <- plot_normal(x, 2) +
  annotate("text", x = 0, y = 0.1,
           label = pnorm(x, 0, 1, lower.tail = FALSE) %>% 
                   round2(4) %>% 
                   magrittr::multiply_by(100) %>%
                   paste0("%"), 
                 col = "white")
pdf.2 <- plot_normal(-x, 1, color=c("orange", "grey")) +
    annotate("text", x = 0, y = 0.1,
           label = pnorm(-x, 0, 1) %>% 
                   round2(4) %>% 
                   magrittr::multiply_by(100) %>%
                   paste0("%"), 
                 col = "black")

pdf.1 + pdf.2
```

### Valószínűség -&infin;-től negatív értékekig

$$P(\xi < x)=1-F(-x)$$

Ezek az esetek az előző komplementerei, egyben a második eset (pozitív értéktől &infin;-ig) tükörképei.
  
<div class="exercise">
**FELADAT:**  
Mennyi annak valószínűsége, hogy a standard normális eloszlású változó értéke kisebb, vagy egyenlő -1,73-mal?  
</div>
  
<div class="solution">
**MEGOLDÁS:**  
$$P(\xi \le -1,73) = 1-F(-(1,73))=1-F(1,73)$$
<p class="centered">vagy</p>
$$P(\xi \le -1,73) = P(\xi \ge 1,73) = 1-F(1,73)$$
  
Ehhez a táblázatban megkeressük az 1,7-es sor 3-as oszlopában szereplő értéket, és kivonjuk 1-ből &rArr; ennyi lesz a valószínűség/terület.
</div>

```{r, echo = FALSE, fig.height = 3}
x <- -1.73
pdf.1 <- plot_normal(c(x, -x), c(1, 3), color=c("darkgreen", "grey", "orange")) 

pdf.1 + annotate("text", x = -2.1, y = 0.02,
           label = pnorm(x, 0, 1) %>%
             round2(4) %>%
             magrittr::multiply_by(100) %>%
             paste0("%"),
           col = "white") +
  annotate("text", x = 2.1, y = 0.02,
           label = pnorm(-x, 0, 1, lower.tail = FALSE) %>%
             round2(4) %>%
             magrittr::multiply_by(100) %>%
             paste0("%"),
           col = "black")
```

## Szimmetrikusan lehatárolt területek

$$P(x_1 < \xi < x_2)=F(x_2)-F(x_1)$$

A leggyakoribb eset, hogy a keresett valószínűség a 0-ra szimmetrikus intervallumhoz tartozik. A kiszámításához az eddigi ismereteinket kell kombinálnunk.
  
<div class="exercise">
**FELADAT:**  
Mennyi annak valószínűsége, hogy a standard normális eloszlású változó értéke -1,73 és +1,73 közé esik?  
</div>
  
<div class="solution">
**MEGOLDÁS:**  
Mint az alábbi ábrából kiolvasható, kétféleképpen számíthatjuk ki ezt a területet:  

1. Egyrészt a -&infin;-től 1,73-ig lefedett területből (95,82%) vonjuk ki a -&infin; és -1,73 közötti részt (4,18%), ami egyenlő az 1,73 és &infin; közötti területtel (mindkettőt korábban kiszámítottuk már)
2. A másik lehetőség, hogy 1-ből vonjuk ki a két kimaradó valószínűséget (kétszer 4,18%-ot).  

Ugyanazt az eredményt kapjuk.

Lépések: A táblázatban ismét az 1,73-hoz tartozó területet keressük ki, ezt 1-ből kivonva megkapjuk a fenti kimaradó területet, ami a szimmetria miatt egyenlő a negatív tartományban kimaradó területettel. Valamelyik fenti kivonással megkapjuk a végeredményt.
</div>

```{r, fig.height = 3}
pdf.1 <- plot_normal(c(x, -x), 2) 

pdf.1 + annotate("text", x = -2.1, y = 0.02,
           label = pnorm(x, 0, 1) %>%
             round2(4) %>%
             magrittr::multiply_by(100) %>%
             paste0("%"),
           col = "black") +
  annotate("text", x = 2.1, y = 0.02,
           label = pnorm(-x, 0, 1, lower.tail = FALSE) %>%
             round2(4) %>%
             magrittr::multiply_by(100) %>%
             paste0("%"),
           col = "black") +
  annotate("text", x = 0, y = 0.1,
           label = (pnorm(-x, 0, 1) - pnorm(x, 0, 1)) %>%
             round2(4) %>%
             magrittr::multiply_by(100) %>%
             paste0("%"),
           col = "white")
```

## Aszimmetrikusan lehatárolt területek

$$P(x_1 < \xi < x_2)=F(x_2)-F(x_1)$$

Ilyen viszonylag ritkán fordul elő, de a fenti ismereteket alapul véve ezek a valószínűségek is kiszámíthatók, ha az egyes részterületeket ki sikerül számítani.

<div class="exercise">
**FELADAT:**  
Mennyi annak valószínűsége, hogy a standard normális eloszlású változó értéke -1,52 és +1,73 közé esik?  
</div>
  
<div class="solution">
**MEGOLDÁS:**  
A legegyszerűbb megoldás, ha a -&infin; és 1,73 közötti részből (95,82%) vonjuk ki a -&infin; és -1,52 közötti részt. Utóbbit úgy kapjuk meg, hogy 1-ből kivonjuk a -&infin és +1,52 közötti területet (ezt tudjuk közvetlenül kiolvasni a táblázatból). Hogy miért, azt az alábbi képek segíTik átlátni.

</div>

```{r, fig.height = 6, fig.width = 10}
x <- 1.52
pdf.1 <- plot_normal(x, 2, color = c("darkgreen", "orange")) +
  annotate("text", x = 0, y = 0.1,
           label = pnorm(x, 0, 1) %>%
             round2(4) %>%
             magrittr::multiply_by(100) %>%
             paste0("%"),
           col = "black") +
  annotate("text", x = 1.9, y = 0.02,
           label = pnorm(x, 0, 1, lower.tail = FALSE) %>%
             round2(4) %>%
             magrittr::multiply_by(100) %>%
             paste0("%"),
           col = "white")

pdf.2 <- plot_normal(-x, 1, color = c("darkgreen", "orange")) +
  annotate("text", x = -1.9, y = 0.02,
           label = pnorm(-x, 0, 1) %>%
             round2(4) %>%
             magrittr::multiply_by(100) %>%
             paste0("%"),
           col = "white") +
  annotate("text", x = 0, y = 0.1,
           label = pnorm(-x, 0, 1, lower.tail = FALSE) %>%
             round2(4) %>%
             magrittr::multiply_by(100) %>%
             paste0("%"),
           col = "black")
pdf.3 <- plot_normal(c(-1.52, 1.73), 2, color = c("darkgreen", "orange")) +
    annotate("text", x = 0, y = 0.1,
           label = (pnorm(1.73, 0, 1) - pnorm(-1.52, 0, 1)) %>%
             round2(4) %>%
             magrittr::multiply_by(100) %>%
             paste0("%"),
           col = "white") +
  annotate("text", x = 2.1, y = 0.02,
           label = pnorm(1.73, 0, 1, lower.tail = FALSE) %>%
             round2(4) %>%
             magrittr::multiply_by(100) %>%
             paste0("%"),
           col = "black") +
  annotate("text", x = -1.9, y = 0.02,
           label = pnorm(-1.52, 0, 1) %>%
             round2(4) %>%
             magrittr::multiply_by(100) %>%
             paste0("%"),
           col = "black")

layout <- "
AAABBB
#CCCC#
"

pdf.1 + pdf.2 + pdf.3 + plot_layout(design = layout)
```

Az aszimmetrikus lehatárolás történhet két pozitív vagy két negatív érték között. Ezeknek a kilogikázását Önökre bízom, nem nehezebb, mint az egy negatív és egy pozitív érték közötti, és ugyanúgy megoldható a fenti lépések segítségével.

### Összefoglaló

1. Ha egy határérték (jelöljük *a*-val) van:
  + **-&infin;-től pozitív határértékig**: kiolvassuk a táblázatból (ez *F(a)*, pl. F(1,73) = 0,9582 = 95,82%)
  + **negatív értéktől +infin;-ig**: kikeressük a táblázatból az abszolút értékének megfelelő valószínűséget. Ugyanez lesz a keresett valószínűség (pl. -1,73-tól +&infin;-ig: F(+1,73) = 0,9582)
  + **pozitív értéktől +infin;-ig**: kiolvassuk a táblázatból a területet eddig az értékig: pl. F(1,73) = 0,9582. Ezt a valószínűséget 1-ből kivonva megkapjuk a keresett valószínűséget: 1 - 0,9582 = 0,0418
  + **-&infin;-től negatív határértékig**: kikeressük az abszolút értéknek megfelelő valószínűséget. Ezt egyből kivonva megkapjuk a keresett valósznűséget: pl. -&infin;-től -1,73-ig: 1 - F(1,73) = 0,0418
    + 3,59-nél nagyobb és -3,59 kisebb értékekkel azért nem foglalkozunk, mert 3,59-ig lefedjük a 99,98%-ot, vagyis alig fordul elő 3,59 fölötti érték (és emiatt -3,59 alatti is alig fordul elő)
  
**Ugyanez vizuálisan**  

```{r, fig.width = 10}
under1 <- plot_normal(1, 1, color = c("darkgreen", "blue")) +
  scale_x_continuous(breaks = c("a" = 1)) +
  annotate("text", x = -0.3, y = 0.1, label = "F(a)", col = "white") +
  annotate("text", x = 1.65, y = 0.03, label = "1 - F(a)", col = "white")

over.minus1 <- plot_normal(-1, 1, color = c("red", "orange")) +
  scale_x_continuous(breaks = c("a" = -1)) +
  annotate("text", x = 0.3, y = 0.1, label = "F(|a|)", col = "black") +
  annotate("text", x = -1.65, y = 0.03, label = "1 - F(|a|)", col = "black")

under1 + over.minus1
```
    
2. Ha két határérték (legyen *a* és *b*) van:
  + Ki kell számítani a területet a felsőig (azokat a szabályokat követve, mint az egy határértéknél leírtam)
  + És ki kell számítani a területet az alsóig (ugyancsak a fenti szabályokat követve)
  + Végül a keresett terület a kettő különbsége

**Ugyanez vizuálisan**   
  
```{r, fig.width = 10}
sim <- plot_normal(c(-1.3, 1.3), c(2, 3), color = c("darkgreen", "orange", "grey")) +
  scale_x_continuous(breaks = c("a" = -1.3, "b" = 2)) +
  annotate("text", x = -1.75, y = 0.03, label = "F(a)", col = "black") +
  annotate("text", x = 0.3, y = 0.1, label = "F(b) - F(a)", col = "white")
asim <- plot_normal(c(0.5, 2), c(2, 3), color = c("darkgreen", "orange", "grey")) +
  scale_x_continuous(breaks = c("a" = 0.5, "b" = 2)) +
  annotate("text", x = -0.4, y = 0.1, label = "F(a)", col = "black") +
  annotate("text", x = 1.25, y = 0.05, label = "F(b) - F(a)", col = "black")

sim + asim
```

## Határértékek megkeresése 

A fentiek fordítottja, amikor meghatározott területet szeretnénk lehatárolni, és ehhez keressük az egy vagy két határértéket. Az alábbi esetek a legegyszerűbbtől haladnak a többlépéses problémákig.

### 50%-nál nagyobb terület lehatárolása -&infin;-től

Ez a legegyszerűbb eset. Egy lépésben megoldható: a táblázat belsejében megkeressük az adott valószínűséget (ha ez nem szerepel a táblázatban, akkor az első annál nagyobb valószínűséget), és összeolvassuk a soreleji és oszlop tetején lévő számokat.

<div class="exercise">
**FELADAT:**  
-&infin; és mennyi között van a terület 75%-a?
</div>
  
<div class="solution">
**MEGOLDÁS:**  
A táblázatban megkeressük a 0,75-öt: 0,7517 az első ennél nagyobb, ami a 0,6-os sorban és 8-as oszlopban van. A keresett határérték valahol a 0,67 és 0,68 között van. Általában a nagyobbat érdemes választanunk, amivel a keresett valószínűségnél valamivel többet fedünk le.  
(Online kalkulátorral megtalálható a pontos határérték: 0,674)

</div>

```{r}
x <- qnorm(0.75) %>% round2(3)
plot_normal(x, 1) +
  annotate("text", x = 0, y = 0.1, 
           label = "75%",
           color = "white")
```
### 50%-nál nagyobb terület lehatárolása +&infin;-ig

Úgy teszünk, mintha -&infin;-től akarnánk lehatárolni, de a kapott határértéket negatív előjellel vesszük (a szimmetria miatt)

<div class="exercise">
**FELADAT:**  
Mennyi és +&infin; között van a terület 80%-a?
</div>
  
<div class="solution">
**MEGOLDÁS:**  
A táblázatban megkeressük a 0,8-at: 0,84 és 0,85 között van valahol. A keresett határérték (inkább nagyobb területet határolunk le) -0,85.  
(Online kalkulátorral megtalálható a pontos határérték: -0,842)

</div>
```{r}
x <- qnorm(0.2) %>% round2(3)
plot_normal(x, 2) +
  annotate("text", x = 0, y = 0.1, 
           label = "80%",
           color = "white")
```

### 50%-nál kisebb terület lehatárolása +&infin;-ig

Ebben az esetben a komplementer valószínűséget határoljuk le a fenti szabályok alapján.
  
<div class="exercise">
**FELADAT:**  
Mennyi és +&infin; között van a terület 15%-a?
</div>
  
<div class="solution">
**MEGOLDÁS:**  
A táblázatban megkeressük az $1-0,15= 0,85$-öt: a keresett határérték 1,04.  
(Online kalkulátorral: 1,036)

</div>

```{r}
x <- qnorm(0.85) %>% round2(3)
plot_normal(x, 2, color = c("darkgreen", "orange")) +
  annotate("text", x = 0, y = 0.1, 
           label = "85%",
           color = "black") +
  annotate("text", x = 1.5, y = 0.05,
           label = "15%",
           color = "white")
```

### 50%-nál kisebb terület lehatárolása -&infin;-től

Ezúttal is a komplementer valószínűséghez keressük a határértéket, és a végén még az előjelet is negatívra változtatjuk.
  
<div class="exercise">
**FELADAT:**  
-&infin; és mennyi között van a terület 9%-a?
</div>
  
<div class="solution">
**MEGOLDÁS:**  
A táblázatban megkeressük az $1-0,09= 0,91$-et: 1,34 és 1,35 között van, ezért a keresett határérték -1,35.  
(Online kalkulátorral: -1,341)

</div>
```{r}
x <- qnorm(0.09) %>% round2(3)
plot_normal(x, 1, color = c("darkgreen", "orange")) +
  annotate("text", x = 0, y = 0.1, 
           label = "91%",
           color = "black") +
  annotate("text", x = -1.7, y = 0.05,
           label = "9%",
           color = "white")
```

### Szimmetrikusan

Ez a leggyakoribb eset. A neheze, hogy a táblázatból nem közvetlenül a megadott valószínűséget kell kikeresni, hanem ehhez hozzá kell adni a kimaradó terület felét, hiszen a táblázatban -&infin;-től adott határértékig szerepelnek a valószínűségek.  
Általánosan: $1-\alpha$ terület lefedéséhez a táblázatban az $1-\frac{\alpha}{2}$ valószínűséget kell megkeresni.
  
<div class="exercise">
**FELADAT:**  
Milyen értékek között van a terület 90%-a?
</div>
  
<div class="solution">
**MEGOLDÁS:**  
Mint az alábbi ábrán is látszik, ha középen a terület 90%-át határoljuk le, akkor marad két egyenlő nagyságú terület, amelyek összesen 10%-ot tesznek ki, vagyis egyenként 5-5%-osak. Mivel a táblázatban -&infin; és az adott határérték közötti területek vannak feltüntetve, az "alsó" szürke terület hozzáadódik a lefedni kívánt 90%-hoz, és a táblázatban ezért a 0,95-öt kell megkeresnünk. Ez pedig valahol 1,64 és 1,65 között van. Érdemes az 1,65-öt választani, hogy inkább nagyobb területet fedjünk le, mint kisebbet. A szimmetria miatt az alsó határérték -1,65.  
(Online kalkulátorral $\pm 1,645$)
</div>

```{r}
x <- qnorm(0.95) %>% round2(3)

plot_normal(c(-x, x), 2) + 
  annotate("text", x = 0, y = 0.1, label = "90%", col = "white")
```

### Aszimmetrikusan

Ezt nem nézzük meg konkrétan. A fenti szabályok alapján, ha felírják a különböző részterületeket, meg tudják találni a határértékeket, de összességében nem túl valószínű, hogy ilyen problémával találkozzanak.

## Konvertálás

Mivel normális eloszlásból végtelen sok létezik, ezért arra nincs lehetőség, hogy mindegyikhez táblázatot gyártsanak. De ez nem is szükséges, mert egyszerű a normális eloszlások és a standard normális eloszlás közötti konvertálás.  
  
Bármely normális eloszlású változó bármely értéke ($x$) az alábbi képlettel átszámítható a standard normális eloszlás megfelelő értékére (általában $z$-vel jelölik). Ezt hívják **standardizálásnak**:
$$z = \frac{x-\mu}{\sigma}$$

A konvertálás révén például kiszámítható, hogy egy tetszőleges $N(\mu;\sigma)$ eloszlású változó esetében mennyi a valószínűsége, hogy értéke $x_1$ és $x_2$ közé esik:  

1. az $x_1$ és $x_2$ értéket standardizáljuk
2. a standard normális eloszlás táblázata segítségével, a fenti szabályokat követve kiszámítjuk annak valószínűségét, hogy a standard normális eloszlású változó ezek közé esik.
3. ennyi lesz az $x_1$ és $x_2$ közötti intervallumon is a sűrűségfüggvény alatti terület, vagyis annak valószínűsége, hogy a változó értéke ezek közé esik.

  
<div class="exercise">
**FELADAT:**  
A felnőttkori testmagasság a vizsgált populációban 170cm várható értékű és 10cm szórású normális eloszlást követ. Mennyi a valószínűsége, hogy valaki felnőttkori testmagassága 160 és 195 cm közé esik?
</div>
  
<div class="solution">
**MEGOLDÁS:**  

1. Először standardizáljuk a két értéket:
$$z_1 = \frac{160 - 170}{10}=-1; \quad z_2 = \frac{195 - 170}{10}=2,5$$  
2. Ezt követően a fent tárgyalt módon kiszámítjuk, a standard normális eloszlású változó milyen valószínűséggel vesz fel -1 és 2,5 közötti értéket: 
$$P(-1 < \xi < 2,5)=F(2,5)-F(-1)=F(2,5)-(1-F(1))= \\
= 0,9938- (1-0,8413)=0,9938-0,1587=0,8351$$  
3. Ennyi (83,51%) annak a valószínűsége, hogy valaki magassága felnőtt korában 160 és 195 cm között van.
</div>  

```{r, fig.width = 10}
pdf.1 <- plot_normal(c(160, 195), 2, mean = 170, sd = 10, title = TRUE)
pdf.2 <- plot_normal(c(-1, 2.5), 2, title = TRUE)

(pdf.1 + annotate("text", x = 170, y = 0.01, 
                  label = (pnorm(195, 170, 10)-pnorm(160, 170, 10)) %>%
                    round2(4) %>%
                    magrittr::multiply_by(100) %>%
                    paste0("%"), 
                  col = "white")) +
  (pdf.2 + annotate("text", x = 0, y = 0.1, 
                  label = (pnorm(2.5)-pnorm(-1)) %>%
                    round2(4) %>%
                    magrittr::multiply_by(100) %>%
                    paste0("%"), 
                  col = "white"))
```
Visszafelé pedig bármilyen, a standard normális eloszláson lehatárolt területhez (pl. 90%, 95%, stb.) meg tudjuk találni a $N(\mu;\sigma)$ eloszlás megfelelő határértékeit, és így ugyanekkora területet le tudunk fedni. Ezen alapul az intervallumbecslés.  
  
A fenti képletből kifejezve $x$-et megkapjuk a visszaalakítás képletét: 
$$x = \mu + z*\sigma$$
  
<div class="exercise">
**FELADAT:**  
Korábban néztük, hogy a standard normális eloszlású változó értéke 95%-os valószínűséggel esik -1,96 és 1,96 közé. Milyen értékek közé esik a testmagasság 95%-os valószínűséggel, ha az $N(170;10)$ eloszlású?
</div>
  
<div class="solution">
**MEGOLDÁS:**  

1. Azt már tudjuk, hogy a standard normális eloszlású változó értéke [-1,96;+1,96] intervallumba 95%-os valószínűséggel esik. Azt, hogy ezeknek mely magasságértékek felelnek meg, a 2. képlettel tudjuk kiszámítani:
$$x_1 = 170 +(-1,96*10)=150,4; \quad x_2 = 170+1,96*10=189,6$$   
Ugyanígy bármilyen területet kijelölhetünk a standard normális eloszláson, és a képlettel megkereshetjük, milyen határértékek felelnek meg e terület határainak. Ezt tesszük akkor is, ha konfidenciaintervallumot számolunk, de a várható érték helyére (amit nem ismerünk) a mintából becsült átlagot helyettesítjük. 
</div>  

```{r, fig.width = 10}
pdf.1 <- plot_normal(c(-1.96, 1.96), 2, title = TRUE)
pdf.2 <- plot_normal(170 + 10 * 1.96 * c(-1, 1), 2, mean = 170, sd = 10, title = TRUE)

(pdf.1 + annotate("text", x = 0, y = 0.1, label = "95%", col = "white")) +
  (pdf.2 + annotate("text", x = 170, y = 0.01, label = "95%", col = "white"))
```

## Linkek: normális eloszlás kalkulátorok
  

- [1. kalkulátor](https://homepage.divms.uiowa.edu/~mbognar/applets/normal.html)
- [2. kalkulátor](https://stattrek.com/online-calculator/normal.aspx)
- [3. kalkulátor (területhez)](https://onlinestatbook.com/2/calculators/normal_dist.html)
- [4. kalkulátor (határértékekhez)](https://onlinestatbook.com/2/calculators/inverse_normal_dist.html)
- [5. kalkulátor (point&click)](https://www.mathsisfun.com/data/standard-normal-distribution-table.html)
