---
title: "Valószínűségszámítás alapok"
subtitle: "Statisztika 1. szeminárium"
author: "Morauszki András"
university: "PPKE-BTK"
output: 
  ioslides_presentation:
    logo: ppke.jpg
    widescreen: true
    css: mystyle.css
---

```{r setup, include=FALSE}
knitr::opts_chunk$set(echo = FALSE)

library(dplyr)
library(readr)
library(tm)
library(wordcloud)
library(wesanderson)
library(ggplot2)
library(scales)
library(stringr)

windowsFonts(Times=windowsFont("TT Times New Roman"))

dataset <- read_csv("intro_quest.csv")
names(dataset) <- c("date", "course", "associate", "math_comp", "exam_level", "stat_ea", "quant", "survey", "spss", 
                    "satis_result", "email_address", "exercise", "devices", "message")
dataset <- dataset %>%
  mutate(course = as.character(course) %>% str_remove(":00$"))

word.corpus <- Corpus(VectorSource(dataset$associate))
word.corpus <- word.corpus %>% tm_map(removePunctuation) %>% tm_map(tolower)
word.counts <- as.matrix(TermDocumentMatrix(word.corpus))
word.freq <- sort(rowSums(word.counts), decreasing = TRUE)*5

```

## A matematikai statisztika Önök szerint

```{r warning=FALSE}
set.seed(40)
wordcloud(words = names(word.freq), freq = word.freq, scale = c(3, 0.5), max.words = 100, random.order = FALSE, 
          color = wes_palette("Zissou1"), rot.per = 0.5)
```

## Mennyire értékelik a matektudásukat?

```{r}
p1 <- ggplot(data = dataset, aes(x = math_comp, group = course, fill = course))
p1 + geom_density(adjust = 1.5, alpha = 0.5) +
  xlab("Matektudás") +
  ylab("") +
  theme_classic() +
  scale_fill_discrete(name = "Kurzus")


# p2 <- ggplot(data = filter(dataset, Course == "8:30"), aes(x = Evaluate))
# p2 + geom_density(fill = "lightblue", color = "lightblue")
# 
# p2 <- ggplot(data = filter(dataset, Course == "10:15"), aes(x = Evaluate))
# p2 + geom_density(fill = "lightblue", color = "lightblue")
# 
# p2 <- ggplot(data = filter(dataset, Course == "12:30"), aes(x = Evaluate))
# p2 + geom_density(fill = "lightblue", color = "lightblue")
```

## Remélt eredmény

```{r}
sb <- table(dataset$course, dataset$satis_result) %>% as.data.frame()
names(sb)[1:2] <- c("course", "result")
sb$course <- factor(sb$course, levels = c("12:30", "14:30", "16:15"))
sb$result <- factor(sb$result, levels = c("Csak 5-össel lennék elégedett", "Legalább 4-es", "Legalább 3-as", "Mindegy, csak görbüljön!"))

p3 <- ggplot(data = sb, aes(fill = result, y = Freq, x = course))
p3 + geom_bar(color = "black", position = "fill", stat = "identity") + 
  theme_minimal(base_family = "Times", base_size = 20) +
  labs(x = element_blank(), y = element_blank(), fill = "Eredmény") +
  scale_y_continuous(labels = percent)
```

## A félévről

**Trigger warning:** Sokat fogunk számolni &rArr; számológépre szükség lesz

Félév felépítése:  

1. negyedév: Valószínűségszámítás - **ZH: 03.23.**
2. negyedév: Matematikai statisztika alapjai - **ZH: 05.18.**  
Leíró + becsléselmélet + hipotézisvizsgálat

Végeredmény: pontösszeg alapján  
Házi feladatok  
Órai jelenlét és hiányzás

## Valószínűségszámítás

- **Kísérlet**: amit végzünk, megfigyelünk, stb.  
- **Esemény**: a kísérlet kimenetele, ami ténylegesen megtörténhet  
- **Valószínűség**: az eseményhez rendeljük, ha ismételten elvégeznénk a kísérletet, várhatóan az esetek hány százalékában következik be az esemény  
- **Biztos és lehetetlen esemény**  
- **Elemi és összetett esemény**  
- **Klasszikus valószínűségi mező**  

## Klasszikus valószínűségi mező

Ha az összes elemi esemény valószínűsége egyenlő, akkor bármilyen összetett esemény valószínűsége:  

$$P(A)=\frac{\textit{kedvező elemi események száma}}{\textit{összes elemi esemény száma}}$$

## Klasszikus valószínűségi mező

1. 32 lapos magyarkártya-pakliból húzunk. Mennyi a valószínűsége annak, hogy a húzott kártya piros?
2. Szabályos dobókockával dobunk. Mennyi annak a valószínűsége, hogy a dobott szám nagyobb, vagy egyenlő 5-tel?
3. Feldobunk két pénzérmét. Mennyi a valószínűsége, hogy mindkét dobás fej?
4. Öten mehetnek kenuzni. Mennyi a valószínűsége, hogy ha kilenc barátunkkal sorsolással döntjük el, ki mehet, a szerencsések között leszünk mi is?
5. Véletlenszámgenerátorral négyjegyű PIN-kódot generálunk. Mennyi a valószínűsége, hogy a kapott számban nem ismétlődnek a számjegyek?

## Kombinatorika

Alapfelállás: vannak elemeink, és azokkal szeretnénk valamit:  

Mit is?

## Kombinatorika

Alapfelállás: vannak elemeink, és azokkal szeretnénk valamit:  

1. Sorbarakni mindet
2. Sorbarakni néhányat
3. Kiválasztani néhányat

## Kombinatorika

Alapfelállás: vannak elemeink, és azokkal szeretnénk valamit:  

1. Sorbarakni mindet &rArr; **Permutáció**
2. Sorbarakni néhányat &rArr; **Variáció**
3. Kiválasztani néhányat &rArr; **Kombináció**
  

Mindháromnak van ismétlés nélküli és ismétléses változata

## Permutáció

Adott *n* darab elem, és azt vizsgáljuk, ezeket hányféleképpen tudjuk sorbaállítani.

Mondjanak példát  

- ismétlés nélküli és
- ismétléses permutációra!

## Permutáció

Képletek:

$$P_n = n!$$
$$n! = n*(n-1)*...*2*1$$
$$P_{n}^{(k_1, k_2, ...k_r)}=\frac{n!}{k_1!*k_2!*...*k_r!}$$

Fontos információ: $0!=1$

## Variáció

Adott *n* darab elem, és azt vizsgáljuk, ezekből hányféleképpen tudunk sorbaállítani *k* darabot.

Mondjanak példát  

- ismétlés nélküli és
- ismétléses variációra!

## Variáció

Képletek:  

$$V_n^k=\frac{n!}{(n-k)!}$$
$$V_n^{i,k}=n^k$$

## Kombináció

Adott *n* darab elem, és azt vizsgáljuk, hányféleképpen tudunk ezekből kiválasztani *k* darabot. A sorrend nem számít.

Mondjanak példát  

- ismétlés nélküli és
- ismétléses kombinációra

## Kombináció

Képletek:

$$C_n^k=\binom{n}{k}=\frac{n!}{k!*(n-k)!}$$
$$C_n^{i, k}=\binom{n+k-1}{k}$$  

Megjegyzés: Az $\binom{n}{k}$-t úgy mondjuk: "n alatt a k"

## Vissza a valószínűségekhez

Általában az összes esetet viszonylag könnyebb kiszámolni, a kedvező esetek kiszámításában pedig előfordulnak csavarok.   
  
  
Nézzünk néhány további feladatot!