---
title: "Valószínűségi változók"
subtitle: "Statisztika 1. szeminárium"
author: "Morauszki András"
university: "PPKE-BTK"
output: 
  ioslides_presentation:
    logo: ppke.jpg
    widescreen: true
    css: mystyle.css
---

```{r setup, include=FALSE}
knitr::opts_chunk$set(echo = FALSE)
library(huxtable)
library(dplyr)
library(ggplot2)
```

## A valószínűségi változó

- Egy kísérlet minden kimeneteléhez valós számot rendelünk
- Ezt a függényt nevezzük valószínűségi változónak
- Számszerűsített kimenetelek: pl. kockadobás, péznyeremény, darabszám
- Jelölés:
<span style="font-size:60px;">$$\xi$$</span>

## A valószínűségi változók fajtái

- **Diszkrét**
    + *Véges sok* eleme van: pl. kockadobás, fejek száma 5 dobásból
    + *Megszámlálhatóan végtelen sok* eleme van: pl. balesetek száma egy úton egy adott évben 

<div>
- **Folytonos**
    + *Megszámlálhatatlanul végtelen sok* eleme van: pl. dobás hossza, ponttól mért távolság, eltelt idő
</div>

## A valószínűségi változók fajtái

- **Diszkrét**
    + *Véges sok* eleme van: pl. kockadobás, fejek száma 5 dobásból
    + <span style="color:#D5D5D5">*Megszámlálhatóan végtelen sok* eleme van: pl. balesetek száma egy úton egy adott évben</span> 

<div style="color:#D5D5D5">
- **Folytonos**
    + *Megszámlálhatatlanul végtelen sok* eleme van: pl. dobás hossza, ponttól mért távolság, eltelt idő
</div>

## Példa diszkrét változóra {.fewlines}

Szabályos dobókockával dobunk, amely lapjain az 1-6 számok szerepelnek.  
Jelölje $\xi$ a dobott számot!  
  
Melyek $\xi$ *lehetséges értékei*?


## Példa diszkrét változóra {.fewlines}

Szabályos dobókockával dobunk, amely lapjain az 1-6 számok szerepelnek.  
Jelölje $\xi$ a dobott számot!  
  
Melyek $\xi$ *lehetséges értékei*?  
  
Ezek az értékek: 1, 2, 3, 4, 5 és 6  

Ezeket $x_i$-vel fogjuk jelölni: pl. $x_1=1$

## A változó valószínűségeloszlása

Az egyes értékekhez valószínűségeket tudunk rendelni.  
  
Ezeket $P(\xi = x_i)$ formában fogjuk jelölni, vagy időnként rövidítve $p_i$ formában.  
  
Az egyes értékekhez tartozó valószínűségeket nevezzük a változó *valószínűségeloszlásának*.  
  
Milyen valószínűségek tartoznak az alábbi $x_i$ értékekhez?

```{r probabs}
values <- 1:6
probs <- rep("?", 6)

out_table <- rbind(values, probs) %>%
  as_huxtable(add_rownames = TRUE) %>%
  set_markdown_contents(everywhere, 1, c("érték", "valószínűség")) %>%
  set_all_borders(0.5) %>%
  set_col_width(1, .3) %>%
  set_col_width(2:7, .7/6) %>%
  set_font_size(everywhere, everywhere, 16) %>%
  set_font(everywhere, everywhere, "Palatino Linotype")

out_table
```


## A változó valószínűségeloszlása

Az egyes értékekhez valószínűségeket tudunk rendelni.  
  
Ezeket $P(\xi = x_i)$ formában fogjuk jelölni, vagy időnként rövidítve $p_i$ formában.  
  
Az egyes értékekhez tartozó valószínűségeket nevezzük a változó *valószínűségeloszlásának*.  
  
Milyen valószínűségek tartoznak az alábbi $x_i$ értékekhez?

```{r probabs2}
out_table <- out_table %>%
  set_markdown_contents(2, 2:7, rep("1/6", 6))
  
out_table
```

*Teljes eseményrendszert* alkotnak, ezért a valószínűségek összege 1.

# Ábrázolás

## Ábrázolás

Hisztogram  

(Igen, ebben az esetben ez most nem különösebben izgalmas)

```{r hist, fig.height=4}
x_values <- data.frame(x = 1:6)
dice_hplot <- ggplot(x_values, aes(x = x)) +
  geom_histogram(aes(y = ..count../sum(..count..)),
                 binwidth = 1, color = "dodgerblue", fill = "dodgerblue", alpha = 0.8) +
  scale_x_continuous(breaks = 1:6) +
  xlab("Érték") +
  ylab("Valószínűség") +
  theme_classic()

dice_hplot
```

## Ábrázolás

Eloszlásfüggvény
$$F(x)=P(\xi<x_i)$$

```{r cdf}
# ggplot(x_values, aes(x = x)) + stat_ecdf(geom = "step")

fn <- ecdf(x_values$x)
plot(fn, do.points = FALSE, ylab = 'Fn(x)',
     xlab = "Értékek", 
     main = "")
   points(unique(x_values$x), unique(c(0, fn(x_values$x)))[1:length(unique(x_values$x))], pch = 19)
   points(unique(x_values$x), unique(fn(x_values$x)), pch = 21)
```

# Várható érték

## Várható érték

Ha a kísérletet ismételten elvégezzük, a kapott értékek egy meghatározott érték körül ingadoznak.  
  
Ezt nevezzük a változó *várható értékének*  
Jelölése:
<span style="font-size:60px;">$$E(\xi)$$</span>
<br>
<div class="centered">
[Katt!](https://seeing-theory.brown.edu/basic-probability/index.html#section2)
</div>

## Kiszámítása

<br><br><br>
$$E(\xi)=\sum_{i=1}^{n}x_i*P(\xi=x_i)$$

## Kiszámítása

```{r expect}
out_table %>%
  set_markdown_contents(everywhere, 1, c("x<sub>i</sub>", "P(&xi;=x<sub>i</sub>)")) %>%
  set_escape_contents(FALSE) %>%
  set_background_color(everywhere, 2, "orange")
```
  
$E(\xi)=1*\frac{1}{6}+$

## Kiszámítása

```{r expect2}
out_table %>%
  set_markdown_contents(everywhere, 1, c("x<sub>i</sub>", "P(&xi;=x<sub>i</sub>)")) %>%
  set_escape_contents(FALSE) %>%
  set_background_color(everywhere, 3, "orange")
```
  
$E(\xi)=1*\frac{1}{6}+2*\frac{1}{6}+$

## Kiszámítása

```{r expect3}
out_table %>%
  set_markdown_contents(everywhere, 1, c("x<sub>i</sub>", "P(&xi;=x<sub>i</sub>)")) %>%
  set_escape_contents(FALSE) %>%
  set_background_color(everywhere, 4, "orange")
```
  
$E(\xi)=1*\frac{1}{6}+2*\frac{1}{6}+3*\frac{1}{6}+$

## Kiszámítása

```{r expect4}
out_table %>%
  set_markdown_contents(everywhere, 1, c("x<sub>i</sub>", "P(&xi;=x<sub>i</sub>)")) %>%
  set_escape_contents(FALSE) %>%
  set_background_color(everywhere, 5, "orange")
```
  
$E(\xi)=1*\frac{1}{6}+2*\frac{1}{6}+3*\frac{1}{6}+4*\frac{1}{6}+$

## Kiszámítása

```{r expect5}
out_table %>%
  set_markdown_contents(everywhere, 1, c("x<sub>i</sub>", "P(&xi;=x<sub>i</sub>)")) %>%
  set_escape_contents(FALSE) %>%
  set_background_color(everywhere, 6, "orange")
```
  
$E(\xi)=1*\frac{1}{6}+2*\frac{1}{6}+3*\frac{1}{6}+4*\frac{1}{6}+5*\frac{1}{6}+$

## Kiszámítása

```{r expect6}
out_table %>%
  set_markdown_contents(everywhere, 1, c("x<sub>i</sub>", "P(&xi;=x<sub>i</sub>)")) %>%
  set_escape_contents(FALSE) %>%
  set_background_color(everywhere, 7, "orange")
```
  
$E(\xi)=1*\frac{1}{6}+2*\frac{1}{6}+3*\frac{1}{6}+4*\frac{1}{6}+5*\frac{1}{6}+6*\frac{1}{6}$

## Kiszámítása

```{r expect_final}
out_table %>%
  set_markdown_contents(everywhere, 1, c("x<sub>i</sub>", "P(&xi;=x<sub>i</sub>)")) %>%
  set_escape_contents(FALSE)
```
  
$E(\xi)=1*\frac{1}{6}+2*\frac{1}{6}+3*\frac{1}{6}+4*\frac{1}{6}+5*\frac{1}{6}+6*\frac{1}{6}=3,5$

Ez felfogható, mint az egyes értékeknek a valószínűségekkel súlyozott átlaga.  
Vagy másképpen: ez az értékek súlypontja.

## A várható érték

```{r hplot_with_exp}
dice_hplot + 
  geom_vline(xintercept = 3.5, linetype = "dashed", size = 1.5)
```

# Szórás

## Szórás

Ugyanaz a várható érték többféleképpen is kijöhet. Ezért a változók jellemzésére a várható érték mellett egy másik mutatót is használunk.

<div class="centered">
[Katt!](https://seeing-theory.brown.edu/basic-probability/index.html#section3)
</div>

A *variancia* (szórásnégyzet) a várható értéktől való eltérések négyzeteinek várható értéke (átlaga).  
A *szórás* ennek a négyzetgyöke.  
Jelölése:
<span style="font-size:60px;">$$D(\xi)$$</span>

## Kiszámítása

$$D(\xi)=\sqrt{E(\xi^2)-E^2(\xi)}$$
ahol
$$E(\xi^2)=\sum_{i=1}^{n}x_i^2*P(\xi=x_i)$$

## Kiszámítása

```{r exi2}
out_table %>%
  set_markdown_contents(everywhere, 1, c("x<sub>i</sub>", "P(&xi;=x<sub>i</sub>)")) %>%
  set_escape_contents(FALSE) %>%
  set_background_color(everywhere, 2, "orange")
```
  
$E(\xi^2)=1^2*\frac{1}{6}+$

## Kiszámítása

```{r exi2_2}
out_table %>%
  set_markdown_contents(everywhere, 1, c("x<sub>i</sub>", "P(&xi;=x<sub>i</sub>)")) %>%
  set_escape_contents(FALSE) %>%
  set_background_color(everywhere, 3, "orange")
```
  
$E(\xi^2)=1^2*\frac{1}{6}+2^2*\frac{1}{6}+$

## Kiszámítása

```{r exi2_3}
out_table %>%
  set_markdown_contents(everywhere, 1, c("x<sub>i</sub>", "P(&xi;=x<sub>i</sub>)")) %>%
  set_escape_contents(FALSE) %>%
  set_background_color(everywhere, 4, "orange")
```
  
$E(\xi^2)=1^2*\frac{1}{6}+2^2*\frac{1}{6}+3^2*\frac{1}{6}+$

## Kiszámítása

```{r exi2_4}
out_table %>%
  set_markdown_contents(everywhere, 1, c("x<sub>i</sub>", "P(&xi;=x<sub>i</sub>)")) %>%
  set_escape_contents(FALSE) %>%
  set_background_color(everywhere, 5, "orange")
```
  
$E(\xi^2)=1^2*\frac{1}{6}+2^2*\frac{1}{6}+3^2*\frac{1}{6}+4^2*\frac{1}{6}+$

## Kiszámítása

```{r exi2_5}
out_table %>%
  set_markdown_contents(everywhere, 1, c("x<sub>i</sub>", "P(&xi;=x<sub>i</sub>)")) %>%
  set_escape_contents(FALSE) %>%
  set_background_color(everywhere, 6, "orange")
```
  
$E(\xi^2)=1^2*\frac{1}{6}+2^2*\frac{1}{6}+3^2*\frac{1}{6}+4^2*\frac{1}{6}+5^2*\frac{1}{6}+$

## Kiszámítása

```{r exi2_6}
out_table %>%
  set_markdown_contents(everywhere, 1, c("x<sub>i</sub>", "P(&xi;=x<sub>i</sub>)")) %>%
  set_escape_contents(FALSE) %>%
  set_background_color(everywhere, 7, "orange")
```
  
$E(\xi^2)=1^2*\frac{1}{6}+2^2*\frac{1}{6}+3^2*\frac{1}{6}+4^2*\frac{1}{6}+5^2*\frac{1}{6}+6^2*\frac{1}{6}$

## Kiszámítása

```{r exi2_final}
out_table %>%
  set_markdown_contents(everywhere, 1, c("x<sub>i</sub>", "P(&xi;=x<sub>i</sub>)")) %>%
  set_escape_contents(FALSE)
```
  
$E(\xi^2)=1^2*\frac{1}{6}+2^2*\frac{1}{6}+3^2*\frac{1}{6}+4^2*\frac{1}{6}+5^2*\frac{1}{6}+6^2*\frac{1}{6}=15\frac{1}{6}$

## Kiszámítása

<br><br><br>
$$D(\xi)=\sqrt{E(\xi^2)-E^2(\xi)}$$

## Kiszámítása

<br><br><br>
$$D(\xi)=\sqrt{15,17-3,5^2}\approx 1,71$$

## További feladatok

1. [Ketten lőnek célba...](03_var_shooting.html)
2. Egy dobozból húzunk...
