---
title: "Céllövészet"
subtitle: "Statisztika 1. szeminárium"
author: "Morauszki András"
university: "PPKE-BTK"
output: 
  ioslides_presentation:
    logo: ppke.jpg
    widescreen: true
    css: mystyle.css
---

```{r setup, include=FALSE}
knitr::opts_chunk$set(echo = FALSE)
library(dplyr)
library(huxtable)
library(ggplot2)

prob_a <- 0.6
prob_b <- 0.5

values <- 0:2
probs <- c((1 - prob_a)*(1 - prob_b), 
           prob_a*(1 - prob_b) + (1 - prob_a)*prob_b,
           prob_a*prob_b)

comp <- function(prob) {
  output <- paste0("(1 - ", prob, ")")
  return(output)
}

color_text <- function(text, color) {
  color <- paste0('<span style="color:', color, ';">')
  end <- '</span>'
  output <- paste0(color, text, end)
  return(output)
}


prob_compute <- c(
  paste0(color_text(comp(prob_a), "red"), "*", color_text(comp(prob_b), "red")),
  paste0(color_text(prob_a, "green"), " * ", color_text(comp(prob_b), "red"), " + ", 
         color_text(comp(prob_a), "red"), " * ", color_text(prob_b, "green")),
  paste0(color_text(prob_a, "green"), "*", color_text(prob_b, "green"))
)
```

## Feladat {.fewlines}

<div style="width:90%; margin-left:5%;">
Ketten lőnek célba. Először A lő, és a találatának valószínűsége 60%. 
Ezután lő B, és (A találatától függetlenül) 50%-os valószínűséggel eltalálja a céltáblát.  
  
Jelentse &xi; a találatok számát!  
  
Adják meg &xi;  

- lehetséges értékeit, 
- valószínűségeloszlását, 
- várható értékét 
- és szórását!
</div>

# Lehetséges értékek?

## Értékek (x~i~)

<div style="width:40%; float:left;">
```{r values, fig.align='left'}
full_table <- data.frame(
  values = values,
  probs = probs,
  prob_compute = prob_compute
)

out_table <- full_table %>%
  select(values, probs) %>%
  as_huxtable(add_colnames = TRUE) %>%
  set_markdown_contents(1, everywhere, c("x<sub>i</sub>", "p<sub>i</sub>")) %>%
  set_markdown_contents(2:4, 2, rep("?", 3)) %>%
  set_all_borders(1) %>%
  set_bottom_border(1, everywhere, 1.5) %>%
  set_bold(1, everywhere) %>%
  set_col_width(c(0.3, 0.3)) %>%
  set_row_height("20px") %>%
  set_align(everywhere, everywhere, "center") %>%
  set_valign(everywhere, everywhere, "top") %>%
  set_font(everywhere, everywhere, "Palatino Linotype") %>%
  set_font_size(everywhere, everywhere, 18) %>%
  set_all_padding(0) %>%
  set_lr_padding(20)

out_table
```
</div>
<div style="width:50%; float:right; margin-top: 50px;">
Lehetséges, hogy  

- egyik sem talál (&xi; = 0)   
- csak az egyik talál (&xi; = 1)
- mindkettő talál (&xi; = 2)

</div>

# Valószínűségek?

## Valószínűségek

<div style="width:40%; float:left;">
```{r, fig.align='left'}
out_table <- out_table %>%
  set_col_width(c(0.3, 0.7))

out_table
```
</div>


## Valószínűségek

<div style="width:40%; float:left;">
```{r, fig.align='left'}
out_table <- out_table %>%
  set_markdown_contents(2, 2, prob_compute[1]) %>%
  set_lr_padding(everywhere, 2, 0)

out_table
```
</div>
<div style="width:50%; float:right; margin-top: 50px;">
Független események:  

- A nem talál: $P(\overline{A})=1-0,6$  
- B nem talál: $P(\overline{B})=1-0,5$
- Mivel független: $P(\overline{A}*\overline{B})=P(\overline{A})*P(\overline{B})$

</div>

## Valószínűségek

<div style="width:40%; float:left;">
```{r, fig.align='left'}
out_table <- out_table %>%
  set_markdown_contents(2, 2, probs[1])

out_table
```
</div>


## Valószínűségek

<div style="width:40%; float:left;">
```{r, fig.align='left'}
out_table <- out_table %>%
  set_markdown_contents(3, 2, prob_compute[2])

out_table
```
</div>
<div style="width:50%; float:right; margin-top: 50px;">
Független események:  

- A talál és B nem talál: $P(A*\overline{B})=P(A)*P(\overline{B})$  
- A nem talál és B talál: $P(\overline{A}*B)=P(\overline{A})*P(B)$
- Ezek egymást kölcsönösen kizáró alternatívák: összeadódnak
</div>

## Valószínűségek

<div style="width:40%; float:left;">
```{r, fig.align='left'}
out_table <- out_table %>%
  set_markdown_contents(3, 2, probs[2])

out_table
```
</div>

## Valószínűségek

<div style="width:40%; float:left;">
```{r, fig.align='left'}
out_table <- out_table %>%
  set_markdown_contents(4, 2, prob_compute[3])

out_table
```
</div>
<div style="width:50%; float:right; margin-top: 50px;">
Független események:  

- A talál és B talál: $P(A*B)=P(A)*P(B)$  

</div>

## Valószínűségek

<div style="width:40%; float:left;">
```{r, fig.align='left'}
out_table <- out_table %>%
  set_markdown_contents(4, 2, probs[3])

out_table
```
</div>

</div>
<div style="width:50%; float:right; margin-top: 50px;">
Figyeljék meg, hogy az összegük ebben az esetben is 1!

</div>

# Várható érték?

## Várható érték

```{r}
out_table %>% t()
```

$$E(\xi)=\sum_{i=1}^{n}x_i*p_i$$


## Várható érték

```{r}
out_table %>% t()
```

$$E(\xi)=0*0,2+1*0,5+2*0,3$$

## Várható érték

```{r}
out_table %>% t()
```

$$E(\xi)=0+0,5+0,6=1,1$$

# Szórás?

## Szórás

```{r}
out_table %>% t()
```

Első lépés &xi; második momentumának kiszámítása:
$$E(\xi^2)=\sum_{i=1}^{n}x_i^2*p_i$$


## Szórás

```{r}
out_table %>% t()
```

Első lépés &xi; második momentumának kiszámítása:
$$E(\xi^2)=0^2*0,2+1^2*0,5+2^2*0,3$$

## Szórás

```{r}
out_table %>% t()
```

Első lépés &xi; második momentumának kiszámítása:
$$E(\xi^2)=0+0,5+1,2=1,7$$

## Szórás

Ezután jöhet a szórás kiszámítása:
$$D(\xi)=\sqrt{E(\xi^2)-E^2(\xi)}$$

## Szórás

Ezután jöhet a szórás kiszámítása:
$$D(\xi)=\sqrt{1,7-1,1^2}$$

## Szórás

Ezután jöhet a szórás kiszámítása:
$$D(\xi)=\sqrt{1,7-1,21}=\sqrt{0,49}=0,7$$

[Katt!](https://morauszkia.shinyapps.io/variables/)

# Ábrázolás

## Hisztogram
```{r data, fig.height=4}
plot_data <- data.frame(
  hits <- c(rep(0, 200), rep(1, 500), rep(2, 300))
)
hits_plot <- ggplot(plot_data, aes(x = hits)) +
  geom_histogram(aes(y = ..count../sum(..count..)),
                 binwidth = 1, color = "dodgerblue", fill = "dodgerblue", alpha = 0.8) +
  scale_x_continuous(breaks = 0:2) +
  xlab("Találatok száma") +
  ylab("Valószínűség") +
  theme_classic() +
  geom_vline(xintercept = mean(hits), linetype = "dashed", size = 1.2)

hits_plot
```
  
(A szaggatott vonal csak az illusztráció kedvéért van ott, nem kötelező része a hisztogramnak)

## Eloszlásfüggvény

```{r cdf}
fn <- ecdf(hits)
plot(fn, do.points = FALSE, ylab = 'Fn(x)',
     xlab = "Találatok száma", 
     main = "")
   points(unique(hits), unique(c(0, fn(hits)))[1:length(unique(hits))], pch = 19)
   points(unique(hits), unique(fn(hits)), pch = 21)
```