---
title: "Valószínűségi változók 2."
subtitle: "Statisztika 1. szeminárium"
author: "Morauszki András"
university: "PPKE-BTK"
output: 
  ioslides_presentation:
    logo: ppke.jpg
    widescreen: true
    css: mystyle.css
---

```{r setup, include=FALSE}
knitr::opts_chunk$set(echo = FALSE)
library(huxtable)
library(dplyr)
library(ggplot2)
library(DescTools)
library(stringr)
library(magrittr)

round2 = function(x, n) {
  posneg = sign(x)
  z = abs(x)*10^n
  z = z + 0.5 + sqrt(.Machine$double.eps)
  z = trunc(z)
  z = z/10^n
  z*posneg
}

N <- 8
K <- 3
n <- 4

exercise1 <- "Adott %d ember, akik szeretnének kenuzni. Van közöttük %d tapasztalt kenus, a többiek tapasztalatlanok. A csónakházban %d-személyes kenut sikerül bérelni, ezért úgy döntenek, hogy kisorsolják, ki mehet közülük kenuzni. \n \n Jelölje $\\xi$ a kisorsolt tapasztalt kenusok számát! \n Adják meg $\\xi$ lehetséges értékeit, valószínűségeloszlását, és számítsák ki várható értékét és szórását!"

special <- "Tap"

create_population <- function(special = "Spec", regular = "Sima", N, K) {
  population <- c(paste0(special, 1:K),
                  paste0(regular, 1:ifelse((N - K) > 0, (N - K), 1)))
  return(population)
}

population <- create_population(special = special, regular = "Uj", N, K)
```

# 1. feladat

## Feladat {.fewlines2}

```{r print_ex1, results='asis'}
cat(sprintf(exercise1, N, K, n))
```

# Értékek

## Értékek

<div class="centered">
```{r}
combinations <- CombSet(population, n)
n_combinations <- CombN(N, n)

count_spec <- str_count(combinations, special) %>% 
  matrix(n_combinations, n) %>% 
  rowSums() 

values <- count_spec %>%
  unique() %>%
  sort()

probs <- count_spec %>%
  table() %>%
  divide_by(n_combinations) %>%
  round2(3) %>%
  as.numeric()

table_data <- data.frame(
  values = values, 
  probs = probs
)

table <- table_data %>%
  select(values) %>%
  as_huxtable(add_colnames = TRUE) %>%
  set_markdown_contents(1, 1, "x<sub>i</sub>") %>%
  set_all_borders(1) %>%
  set_bottom_border(1, everywhere, 1.5) %>%
  set_bold(1, everywhere) %>%
  set_align(everywhere, everywhere, "center") %>%
  set_valign(everywhere, everywhere, "top") %>%
  set_font(everywhere, everywhere, "Palatino Linotype") %>%
  set_font_size(everywhere, everywhere, 18) %>%
  set_all_padding(0) %>%
  set_lr_padding(20) %>%
  t()

table
```
</div>

# Valószínűségek

## Valószínűségek {.fewlines}

Az, hogy ki mehet kenuzni, sorsolással lesz eldöntve. A sorsolás miatt minden kimenetelnek ugyanakkora a valószínűsége, vagyis **klasszikus valószínűségi mezőről van szó.**  
  
A keresett valószínűségeket megkapjuk, ha a kedvező esetek számát osztjuk az összes eset számával.  
  
Nézzük először, hányféleképpen tudjuk kiválasztani azt `r cat(ifelse(n %in% c(1, 5), "az ", "a "), n)` személyt, aki elmehet kenuzni!  
Ehhez a kombinatorikára lesz szükség.  

## Valószínűségek {.fewlines2}

<div style:"text-align: centered;">
Milyen típusú kombinatorikai probléma ez?  
  
A három lehetőség: permutáció, variáció, kombináció  
  
És melyik aleset: ismétlés nélküli vagy ismétléses?
</div>

## Valószínűségek {.fewlines}

Ha csak az érdekel minket, kik mehetnek kenuzni, de a sorrend nem (tehát pl. mindegy, ki hová ül a kenuban), akkor kombinációról van szó. Mivel mindenkit csak egyszer sorsolhatunk ki, ezért ismétlés nélküli.  
  
Ennek általános képlete:
$$C_n^k=\binom{n}{k}=\frac{n!}{k!(n-k)!}$$

## Valószínűségek {.fewlines2}

A képletbe behelyettesítve:

$$C_{`r N`}^{`r n`}=\binom{`r N`}{`r n`}=\frac{`r N`!}{`r n`!(`r N`-`r n`)!}=\frac{`r paste0(N:1, collapse="*")`}{`r paste0(paste0(n:1, collapse="*"), "*", paste0((N-n):1, collapse="*"))`}=`r factorial(N)/(factorial(n)*factorial(N-n))`$$

Ennyi az összes lehetséges sorsolás. Ez lesz mindig a nevezőben

## Valószínűségek
```{r}
i <- 0
```
A számláló az érték függvényében változni fog.  
`r i` tapasztalt kenus:
$$\binom{`r K`}{`r i`}*\binom{`r N - K`}{`r n - i`}=`r CombN(K, i)*CombN(N-K, n-i)`$$

$$P(\xi=`r i`)=\frac{\binom{`r K`}{`r i`}*\binom{`r N - K`}{`r n - i`}}{\binom{`r N`}{`r n`}}=\frac{`r CombN(K, i)*CombN(N-K, n-i)`}{`r CombN(N, n)`} \approx `r probs[values==i]`$$

## Valószínűségek
```{r}
i <- 1
```
`r i` tapasztalt kenus:
$$\binom{`r K`}{`r i`}*\binom{`r N - K`}{`r n - i`}=`r CombN(K, i)*CombN(N-K, n-i)`$$

$$P(\xi=`r i`)=\frac{\binom{`r K`}{`r i`}*\binom{`r N - K`}{`r n - i`}}{\binom{`r N`}{`r n`}}=\frac{`r CombN(K, i)*CombN(N-K, n-i)`}{`r CombN(N, n)`} \approx `r probs[values==i]`$$

## Valószínűségek
```{r}
i <- 2
```
`r i` tapasztalt kenus:
$$\binom{`r K`}{`r i`}*\binom{`r N - K`}{`r n - i`}=`r CombN(K, i)*CombN(N-K, n-i)`$$

$$P(\xi=`r i`)=\frac{\binom{`r K`}{`r i`}*\binom{`r N - K`}{`r n - i`}}{\binom{`r N`}{`r n`}}=\frac{`r CombN(K, i)*CombN(N-K, n-i)`}{`r CombN(N, n)`} \approx `r probs[values==i]`$$

## Valószínűségek
```{r}
i <- 3
```
`r i` tapasztalt kenus:
$$\binom{`r K`}{`r i`}*\binom{`r N - K`}{`r n - i`}=`r CombN(K, i)*CombN(N-K, n-i)`$$

$$P(\xi=`r i`)=\frac{\binom{`r K`}{`r i`}*\binom{`r N - K`}{`r n - i`}}{\binom{`r N`}{`r n`}}=\frac{`r CombN(K, i)*CombN(N-K, n-i)`}{`r CombN(N, n)`} \approx `r probs[values==i]`$$

## Valószínűségek
```{r}
table <- table_data %>%
  as_huxtable(add_colnames = TRUE) %>%
  set_markdown_contents(1, everywhere, c("x<sub>i</sub>", "p<sub>i</sub>")) %>%
  set_all_borders(1) %>%
  set_bottom_border(1, everywhere, 1.5) %>%
  set_bold(1, everywhere) %>%
  set_align(everywhere, everywhere, "center") %>%
  set_valign(everywhere, everywhere, "top") %>%
  set_font(everywhere, everywhere, "Palatino Linotype") %>%
  set_font_size(everywhere, everywhere, 18) %>%
  set_all_padding(0) %>%
  set_lr_padding(20) %>%
  t()

table
```

# Várható érték

## Várható érték

```{r}
table

expected <- paste0(values, "*", probs, collapse = "+")
ev <- sum(values*probs)
```

$$E(\xi)=\sum_{i=1}^{n}x_i*p_i= \\
`r expected`=`r ev`$$

# Szórás

## Második momentum

```{r}
table

expected2 <- paste0(values, "^2*", probs, collapse = "+")
ev2 <- sum(values**2 * probs)
sd <- sqrt(ev2-ev**2) %>% round2(3)
```

$$E(\xi^2)=\sum_{i=1}^{n}x_i^2*p_i= \\
`r expected2`=`r ev2`$$

## Szórás

$$D(\xi)=\sqrt{E(\xi^2)-E^2(\xi)}=\sqrt{`r ev2`-`r ev`^2}\approx `r sd`$$

# Hipergeometrikus eloszlás

## Mi lenne, ha... {.fewlines2}

... ha nem `r N` elemből választanánk, hanem 1000-ből?  
... ha nem `r n` elemet választanánk, hanem 100-at?

## Hipergeometrikus eloszlás {.fewlines}

Ezekben az esetekben nem visszatevéses mintavétel történik.  
Ha a kérdés, hogy bizonyos típusú elemből hány kerül várhatóan a mintába, akkor ez a változó hipergeometrikus eloszlást követ.  
  
Annak valószínűsége, hogy N elemből n elemet kiválasztva éppen k db bizonyos típusú elem lesz a mintában (ha a populációban az adott típusú elemből K van):

$$P(\xi = k) = \frac{\binom{K}{k}*\binom{N-K}{n-k}}{\binom{N}{n}}$$

## Hipergeometrikus eloszlás {.fewlines}

És a jó hír, hogy a várható értékhez és szóráshoz nem is kell minden eset valószínűségét kiszámítani.  

$$E(\xi)=n*\frac{K}{N}$$
$$D(\xi)=\sqrt{n*\frac{K}{N}*\left(1-\frac{K}{N}\right)*\frac{N-n}{N-1}}$$

## Hipergeometrikus eloszlás

```{r}
sd2 <- sqrt(n*K/N*(1 - K/N)*((N - n)/(N - 1))) %>% round2(3)
```
A kenusok esetére alkalmazva:
N = `r N`, K = `r K`, n = `r n`

$$E(\xi)=`r n`*\frac{`r K`}{`r N`}=`r n*K/N`$$
$$D(\xi)=\sqrt{`r n`*\frac{`r K`}{`r N`}*\left(1-\frac{`r K`}{`r N`}\right)*\frac{`r N`-`r n`}{`r N`-1}}\approx `r sd2`$$

# 2. feladat

## Feladat {.fewlines2}

```{r example2, results='asis'}
p = 0.8

n <- 4

if (n %in% c(3, 6, 8)) {
  rag <- "-szor"
} else if (n == 5) {
  rag <- "-ször"
} else {
  rag <- "-szer"
}
pcent <- paste0(p*100, "%")

exercise2 <- "Egy lövész %d%s lő egy céltáblára. A találat valószínűsége minden esetben %s. Legyen &xi; a céltáblát érő találatok száma! \n \n Adják meg &xi; lehetséges értékeit, eloszlását, várható értékét és szórását!"


cat(sprintf(exercise2, n, rag, pcent))
```

# Értékek

## Értékek

<div class="centered">
```{r}
values <- 0:n

probs <- NULL

for (i in 1:length(values)) {
  val <- values[i]
  count <- CombN(n, val, repl = F, ord = F)
  probs[i] <- count * (p ** val) * ((1 - p) ** (n - val))
}

table_data <- data.frame(
  values = values, 
  probs = probs
)

table <- table_data %>%
  select(values) %>%
  as_huxtable(add_colnames = TRUE) %>%
  set_markdown_contents(1, 1, "x<sub>i</sub>") %>%
  set_all_borders(1) %>%
  set_bottom_border(1, everywhere, 1.5) %>%
  set_bold(1, everywhere) %>%
  set_align(everywhere, everywhere, "center") %>%
  set_valign(everywhere, everywhere, "top") %>%
  set_font(everywhere, everywhere, "Palatino Linotype") %>%
  set_font_size(everywhere, everywhere, 18) %>%
  set_all_padding(0) %>%
  set_lr_padding(20) %>%
  t()

table
```
</div>

# Valószínűségek

## Valószínűségek {.fewlines}

A lövész minden körben (a korábbi körök eredményétől függetlenül) `r pcent` valószínűséggel találja el a céltáblát. Mivel független eseményekről van szó, minden találati sorrend kiszámítható a valószínűségek szorzataként.  

Legkönnyebben a 0 és `r n` találatot lehet kiszámítani:
$$P(\xi = 0) = `r paste0(rep(1 - p, n), collapse="*")`=`r probs[1]`$$
$$P(\xi = `r n`) = `r paste0(rep(p, n), collapse="*")`= `r probs[length(probs)]`$$

## Valószínűségek {.smaller}

Izgalmasabbak azok az esetek, amikor néhány lövés talál és néhány nem.  
  
Mennyi a valószínűsége, hogy a lövész 1-szer találja el a céltáblát?  
Annak, hogy ez az 1. lövésre sikerül
$$`r p`*`r paste0(rep(1 - p, n - 1), collapse="*")`=`r p * (1 - p) ** (n - 1)`$$  
Annak, hogy 2. lövésre sikerül
$$`r 1 - p`*`r p`*`r paste0(rep(1 - p, n - 2), collapse="*")`=`r p * (1 - p) ** (n - 1)`$$  
Vagyis függetlenül attól, hányadik lövés talál, a valószínűségek egyenlők, hiszen ugyanazokat a számokat szorozzuk össze, csak más-más sorrendben. A kérdés ezért az, hányféle sorrend lehetséges, ez pedig 
$$\binom{`r n`}{1}$$

## Valószínűségek

Vagyis a k találat általános képlete:
$$P(\xi=k)=\binom{n}{k}*p^k*(1-p)^{n-k}$$

## Valószínűségek {.smaller}

A képletbe behelyettesítve:

```{r print_probs, results='asis'}
for (k in values) {
  prob_ex <- paste0("$$P(\\xi=", k, ")=\\binom{", n, "}{", k, "}*", p, "^", k, "*(1-", p, ")^{", n - k,"}=",
                    CombN(n, k) * (p ** k) * ((1 - p) ** (n - k)), "$$\n")
  cat(prob_ex)
}
```

## Valószínűségek
```{r}
table <- table_data %>%
  as_huxtable(add_colnames = TRUE) %>%
  set_markdown_contents(1, everywhere, c("x<sub>i</sub>", "p<sub>i</sub>")) %>%
  set_all_borders(1) %>%
  set_bottom_border(1, everywhere, 1.5) %>%
  set_bold(1, everywhere) %>%
  set_align(everywhere, everywhere, "center") %>%
  set_valign(everywhere, everywhere, "top") %>%
  set_font(everywhere, everywhere, "Palatino Linotype") %>%
  set_font_size(everywhere, everywhere, 18) %>%
  set_all_padding(0) %>%
  set_lr_padding(20) %>%
  t()

table
```

# Várható érték

## Várható érték

```{r}
table

expected <- paste0(values, "*", probs, collapse = "+")
ev <- sum(values*probs)
```

$$E(\xi)=\sum_{i=1}^{n}x_i*p_i= \\
`r expected`=`r ev`$$

# Szórás

## Második momentum

```{r}
table

expected2 <- paste0(values, "^2*", probs, collapse = "+")
ev2 <- sum(values**2 * probs)
sd <- sqrt(ev2-ev**2) %>% round2(3)
```

$$E(\xi^2)=\sum_{i=1}^{n}x_i^2*p_i= \\
`r expected2`=`r ev2`$$

## Szórás

$$D(\xi)=\sqrt{E(\xi^2)-E^2(\xi)}=\sqrt{`r ev2`-`r ev`^2}\approx `r sd`$$

# Binomiális eloszlás

## Mi lenne, ha...

... ha nem `r n`-szer lőne, hanem 1000-szer?  

## Binomiális eloszlás {.fewlines}

Ha a változó úgy épül fel, hogy azt vizsgáljuk n körből hányban következik be egy esemény, amelynek körről körre ugyanannyi a valószínűsége, akkor ez a változó binomiális eloszlást követ.  
  
Ezek körébe tartozik a visszatevéses mintavétel is.  
  
Ebben az esetben annak a valószínűsége, hogy éppen k körben következik be az adott esemény:
$$P(\xi = k) = \binom{n}{k}*p^k*(1-p)^{n-k}$$

## Binomiális eloszlás {.fewlines}

A várható értékhez és szóráshoz ebben az esetben sem kell minden egyes kimenetel valószínűségét kiszámítani.  

$$E(\xi)=n*p$$
$$D(\xi)=\sqrt{n*p*(1-p)}$$

## Binomiális eloszlás

A lövész esetére alkalmazva:

$$E(\xi)=`r n`*`r p`=`r n*p`$$
$$D(\xi)=\sqrt{`r n`*`r p`*(1-`r p`)}=`r sqrt(n*p*(1 - p))`$$

## Hipergeometrikus vagy binomiális?

Mindkét esetben arról van szó, hogy figyeljük, n-ből hány esetre/darabra igaz, hogy bizonyos típusú.  
  
A különbség, hogy a hipergeometrikus eloszlást követő esetekben nem történik visszatevés, ezért a valószínűségek az előző húzásoktól függően változnak &rArr; nem is ezek alapján számolunk.  
  
A binomiális eloszlás esetében visszatesszük a kiválasztott elemet, vagy pedig más miatt a valószínűség körről körre állandó.  
  
A két eloszlást jellemzően más paraméterekkel adjuk meg:  

- Hipergeometrikus: N, K, n 
- Binomiális: p, n (de néha N, K, amiből kiszámítható p)

# További eloszlások

## További eloszlások

Diszkrét:  

- Poisson (hányszor történik meg valami - nem korlátos)
- Negatív binomiális (hányadikra történik meg valami - "orosz rulett")

Folytonos:  

- Egyenletes (intervallumon belül egyenlő valószínűség)
- Exponenciális (mennyit kell várni, mimre valami megtörténik)
- Normális eloszlás (statisztikában majd sokat használjuk)
- Student-t, &Chi;^2^, F (szintén)
