---
title: "Leíró statisztikák"
subtitle: "Statisztika 1. szeminárium"
author: "Morauszki András"
university: "PPKE-BTK"
output: 
  ioslides_presentation:
    logo: ppke.jpg
    widescreen: true
    css: mystyle.css
---

```{r setup, include=FALSE}
knitr::opts_chunk$set(echo = FALSE)
library(ggplot2)
library(dplyr)
```

## Ami eddig volt

- Valószínűségi változókkal foglalkoztunk.
- A valószínűségi változók egy-egy kísérlet lehetséges kimeneteleit foglalták össze.
- Értékük a véletlentől függött. 
- A lehetséges kimenetelekhez **valószínűségeket tudtunk rendelni**
- **Ki tudtuk számolni**, hogy az egyes egyedi kimeneteleknek milyen a valószínűsége, mennyi a várható érték, szórás.

## Ezentúl:

- A statisztikában a kulcsfogalmunk a **változó** lesz.
- A változó az elemzési egységeink valamilyen tulajdonsága
- **Elemzési egység** lehet személy, csoport, tárgy, jelenség, stb.
- A változók többféle értéket vehet fel bizonyos valószínűséggel.
- Ezeket a valószínűségeket azonban nem ismerjük, hanem a **megfigyeléseink alapján próbáljuk majd becsülni**.
- A **mintára vonatkozó** megfigyeléseink alapján vonunk majd le **következtetéseket egy populációra**, amelyet nem tudunk megfigyelni.

## A jól definiált változók...

* ... mindenképpen rendelkeznek két tulajdonsággal:
1. ?
2. ?


## A jól definiált változók...

* ... mindenképpen rendelkeznek két tulajdonsággal:
1. Értékeik **kimerítőek**: minden személyt/tárgyat/stb. be tudunk sorolni
2. Értékeik **kölcsönösen kizáróak**: mindent csak egy értékhez tudunk besorolni

* Vannak azonban olyan változók, amelyek ennél többet "tudnak"
* Ez alapján négy **mérési szintet** különböztetünk meg.

# Mérési szintek - Melyek is ezek?

## Melyek is ezek?

1. Nominális
2. Ordinális
3. Intervallumskála
4. Arányskála

Mi különbözteti meg ezeket?

## Nominális változók

* Ezek valóban csak az alapokat tudják: értékeik **kimerítőek** és **kölcsönösen kizáróak**
* Ugyan számokkal jelöljük az értékeket, de ez önkényes
* Példák?

## Nominális változók

* Ezek valóban csak az alapokat tudják: értékeik **kimerítőek** és **kölcsönösen kizáróak**
* Ugyan számokkal jelöljük az értékeket, de ez önkényes
* Példák: nem, felekezet, pártszimpátia, anyanyelv, szemszín, lakóhely települése

## Ordinális változók

* Ezek értékei már **sorbarendezhetők**
* A hozzájuk rendelt számok ezt a sorrendet tükrözik
* Példák?

## Ordinális változók

* Ezek értékei már **sorbarendezhetők**
* A hozzájuk rendelt számok ezt a sorrendet tükrözik
* Példák: településtípus, legmagasabb iskolai végzettség

## Intervallumskála

* Szomszéd **értékek távolsága** ismert és számszerűsíthető
* Van valamilyen alapegység, amelyben kifejezhető
* A zérus (0 érték) viszont esetleges, ezért két érték aránya nem értelmes
* Példák?

## Intervallumskála

* Szomszéd **értékek távolsága** ismert és számszerűsíthető
* Van valamilyen alapegység, amelyben kifejezhető
* A zérus (0 érték) viszont esetleges, ezért két érték aránya nem értelmes
* Példák: Celsius-fok, IQ-pont

## Arányskála

* A **zérus értéke nem esetleges**, ezért az arányok is értelmezhetők
* Megjegyzés: nem mindig könnyű eldönteni, hogy valami intervallum- vagy arányskála
* Megjegyzés~2~: de nem is feltétlenül létszükséglet - az SPSS pl. meg sem különbözteti e kettőt
* Példák?

## Arányskála

* A **zérus értéke nem esetleges**, ezért az arányok is értelmezhetők
* Megjegyzés: nem mindig könnyű eldönteni, hogy valami intervallum- vagy arányskála
* Megjegyzés~2~: de nem is feltétlenül létszükséglet - az SPSS pl. meg sem különbözteti e kettőt
* Példák: testsúly, életkor, valaminek a darabszáma

# Leíró statisztikák

## Leíró statisztika

* Célja, hogy megfelelően megválasztott statisztikai mutatókkal az egyes változók szempontjából bemutassuk...
* ...ha mintából dolgozunk, akkor a mintát, ha a populációra vonatkozóan vannak adataink, a populációt.
* Miért fontos, hogy megkülönböztessük a mérési szinteket?
* Mert bizonyos matematikai/statisztikai műveletek csak bizonyos szinteken értelmezhetőek.

## Nominális szinten

- Hogyan jellemeznének egy mintát/populációt nemi szempontból?
- ... felekezeti szempontból?
- ... nemzetiségi szempontból?

## Ordinális szinten

- Hogyan jellemeznék a mintát/populációt iskolai végzettség szempontjából?
- ... településtípus szempontjából?

## Intervallum-/arányskála szinten

- Hogyan jellemezné a mintát/populációt jövedelmi szempontból?
- ... életkori megoszlás szempontjából?

## Gyakorisági eloszlás

* Nominális változóknál a fő leíró statisztikai módszer
* Ordinálisoknál is jól alkalmazható 
* Intervallum- és arányskála változóknál általában túl sok érték (megoldás: átkódolás intervallumokba)
* Az egyes értékeket hány esetben / az (valid) esetek hány százalékában veszi fel a változó
* Kiegészíthető a kumulált gyakorisággal (ld. SPSS Frequencies outputja)  

## Gyakorisági eloszlás

```{r, echo = FALSE}
rel <- sample(c("katolikus", "felekezeten kívüli", "református", "evangélikus", "egyéb", "nem válaszolt"), 1000, prob = c(0.4, 0.2, 0.15, 0.05, 0.05, 0.2), replace = TRUE)
rel <- factor(rel, levels = c("katolikus", "református", "evangélikus", "egyéb", 
                              "felekezeten kívüli", "nem válaszolt"))
col1 <- c(table(rel), sum(table(rel)))
col2 <- c(paste0(round(table(rel)/sum(table(rel))*100, 1), "%"), "100%")
col3 <- c(paste0(round(table(rel)[1:5]/sum(table(rel)[1:5])*100, 1), "%"), "", "100%")
out <- cbind(col1, col2, col3)
colnames(out) <- c("Gyakoriság", "Arány (%)", "Arány (%, NV nélkül)")
rownames(out)[7] <- "Összesen"
knitr::kable(out)
```

# Középértékek

## Középértékek

* Egy számmal jellemzik a változót: a jellemző értéket adják  
  
A legfontosabbak:  

* Módusz ($M_0$)
* Medián ($Me$)
* Számtani átlag ($\overline{X}$)

## A módusz (diszkrét változó)

```{r, echo = FALSE}
knitr::kable(summary(rel), col.names = "Gyakoriság")

```
  

## A módusz (diszkrét változó)

```{r, echo = FALSE}
knitr::kable(summary(rel), col.names = "Gyakoriság")

```
  

Az eloszlás módusza a leggyakoribb elem: `r names(summary(rel))[1]`  

## A módusz (folytonos)
  
```{r, echo = FALSE, fig.height=3, fig.align='center'}
rand1 <- as.data.frame(rnorm(500, 100, 10))
names(rand1) <- "Variable"
mloc <- density(rand1$Variable)$x[which(density(rand1$Variable)$y == max(density(rand1$Variable)$y))]

plot <- ggplot(rand1, aes(Variable)) 
plot + geom_density(fill = "lightblue", alpha = 0.7) +
  geom_vline(xintercept = mloc, col = "black", lty = "dashed") +
  ylab("") + xlab("") + theme_classic()
```

A módusz értéke: `r round(mloc, 2)`

## Több módusz

* Bizonyos esetekben több is lehet belőle (bimodális, trimodális, multimodális eloszlások):  

```{r, echo = FALSE, fig.height=3, fig.align='center'}
rand2 <- as.data.frame(rnorm(300, 150, 5)) %>% filter(`rnorm(300, 150, 5)` >= 125)
rand1 <- rand1 %>% filter(Variable < 125)
names(rand2) <- "Variable"
rand <- rbind(rand1, rand2)
mloc2 <- density(rand2$Variable)$x[which(density(rand2$Variable)$y == max(density(rand2$Variable)$y))]

plot <- ggplot(rand, aes(Variable)) 
plot + geom_density(adjust = 2, fill = "lightgreen", alpha = 0.6) +
  geom_vline(xintercept = mloc, col = "black", lty = "dashed") +
  geom_vline(xintercept = mloc2, col = "black", lty = "dashed") +
  ylab("") + xlab("") + theme_classic()

```
  
A móduszok értéke: `r paste(round(mloc, 2), round(mloc2, 2), sep = ", ")`

## A medián

* A nagyság szerint rendezett elemek közül a középső
* Az elemek fele kisebb, a másik fele pedig nagyobb a mediánnál.
  

```{r, echo = FALSE}
height <- round(rnorm(15, 170, 7), digits = 0)
iq <- round(rnorm(12, 100, 10), digits = 0)
iq <- iq[order(iq)]
```

Elemek: `r paste(height, collapse = ", ")`  
  
Sorbarendezve: `r paste(height[order(height)], collapse = ", ")` 

## A medián

* A nagyság szerint rendezett elemek közül a középső
* Az elemek fele kisebb, a másik fele pedig nagyobb a mediánnál.
  

Elemek: `r paste(height, collapse = ", ")`  
  
Sorbarendezve: `r paste(height[order(height)], collapse = ", ")` 
  
A középső elem a 8.: `r median(height)`  
  
## A medián

* Páros számú elem esetén a középső két elem átlaga
  
* Ennek a tizenkét elemnek a mediánja: 
  
  
Elemek: `r paste(sample(iq), collapse = ", ")` 
  
Sorbarendezve: `r paste(iq, collapse = ", ")` 

## A medián

* Páros számú elem esetén a középső két elem átlaga
  
* Ennek a tizenkét elemnek a mediánja: 
  
  
Elemek: `r paste(sample(iq), collapse = ", ")` 
  
Sorbarendezve: `r paste(iq, collapse = ", ")` 
  
A két középső elem a 6. és a 7.: `r paste(iq[6], "és", iq[7])`  

Átlaguk: 
$$\frac{`r iq[6]`+`r iq[7]`}{2} = `r median(iq)`$$  

## A medián

* A változó sorba rendezhető: legalább **ordinális**
* Ordinális esetben páros számú elemnél problémás lehet
* Ha nagy a minta (ez az optimális eset, úgyhogy erre törekszünk): a gyakorisági táblában (ha a kategóriák, értékek nagyság szerint sorba vannak rendezve) a kumulált gyakoriság alapján. 

## A medián (sok eset)

```{r, echo = FALSE}
children <- rpois(500, 1.4)
med <- median(children)
children[which(children > 4)] <- "5 vagy több"
col1 <- table(children)
col2 <- paste0(round(col1/sum(col1)*100, digits = 1), "%")
col3 <- NULL
for (i in 1:length(col1)) {
  col3[i] <- paste0(round(sum(col1[1:i])/sum(col1)*100, digits = 1), "%")
}
lrow <- c(sum(col1), "100%", " ")
table <- rbind(cbind(col1, col2, col3), lrow)
colnames(table) <- c("Gyakoriság", "Arány (%)", "Kumulált (%)")
rownames(table)[7] <- "Összesen"
knitr::kable(table, format = "markdown")
```
  
Ebben a példában a medián értéke: `r med`  

## Az átlag

```{r, echo = FALSE}
newheight <- round(rnorm(10, 175, 7), digits = 0)
```

* **Intervallum- vagy arányskála** mérési szinten értelmezhető.
* A mintaátlag várható értéke a változó várható értékével egyenlő
* Képlete:
$$\overline{X} = \frac{\sum_{i = 1}^{n} x_i}{N}$$

## Az átlag 

* Mennyi az alábbi 10 testmagasságnak az átlaga?  
Értékek: `r paste(newheight, collapse = ", ")`  

## Az átlag 

* Mennyi az alábbi 10 testmagasságnak az átlaga?  
Értékek: `r paste(newheight, collapse = ", ")`  
Összegük: `r sum(newheight)`  
Átlaguk:
$$\overline{X} = \frac{`r sum(newheight)`}{10} = `r round(mean(newheight), digits = 2)`$$

## Az átlag gyenge pontja

* Érzékeny a kiugró (szélső/extrém) értékekre, ezért bizonyos esetekben nem használható jól.
* Ilyen esetekben célszerű az átlag helyett a mediánt használni (ld. medián jövedelem). 
* [Az emberek többsége az áltagnál kevesebbet keres](https://azonnali.hu/cikk/20210225_a-magyarok-fele-sem-keresi-meg-az-atlagbert)
* Ezért érdemes a középérték kiválasztásánál figyelembe venni az eloszlás ferdeségét (_skewness_). 

## Súlyozott átlag

```{r echo = FALSE}
child <- sample(0:5, 200, prob = c(0.3, 0.4, 0.2, 0.05, 0.03, 0.01), replace = TRUE)

out2 <- as.data.frame(table(child))
out2$child <- as.numeric(out2$child)
out2 <- out2 %>%
  mutate(chno = child*Freq)
names(out2) <- c("Gyerekek száma (x~i~)", "Gyakoriság (f~i~)", "Gyerekek száma a kategóriában")

row <- NULL
for (i in 1:nrow(out2)) {
  row[i] <- paste(out2[i,2], out2[i,1], sep = "*")
}

knitr::kable(rbind(out2, c("Összesen", sum(out2[,2]), sum(out2[,3]))))
```
  
## Súlyozott átlag

Az átlagos gyerekszámot a mintában megkapjuk: 
$$\overline{X} = \frac{\sum_{i=1}^{k} f_i * x_i}{\sum_{i=1}^{k} f_i} =
\frac {`r paste(row, collapse = "+")`}{`r paste(out2[,2], collapse = "+")`}$$  

## Súlyozott átlag

Az átlagos gyerekszámot a mintában megkapjuk: 
$$\overline{X} = \frac{\sum_{i=1}^{k} f_i * x_i}{\sum_{i=1}^{k} f_i} = \frac{`r sum(out2[,3])`}{`r sum(out2[,2])`} = `r mean(child)`$$  

## Melyiket válasszuk?

Az, hogy melyiket választjuk, függ:  

* Változó mérési szintjétől
* A célunktól: jellemző vagy középső érték?
* Eloszlás alakjától (szimmetrikus-e, vannak-e extrém értékek)

## Megfelelő középérték kiválasztása:
  
- Nominális: csak **módusz** használható - megadja a legjellemzőbb értéket
- Ordinális: használható a **módusz** és a **medián**
    + cél: legjellemzőbb érték megtalálása - **módusz**
    + cél: középső érték megtalálása - **medián**
- Intervallum/arányskála: mind használható
    + szimmetrikus és egymóduszú: mindhárom kb. azonos értékű lesz
    + többmóduszú szimmetrikus: az **átlag** és a **medián** kb. azonos, a **módusz** megadja a legjellemzőbb értékeket
    + ferde: a **mediánt** célszerű használni, illetve a **módusz**.
    
# Szóródási mutatók

## Szóródási  mutatók

* A jellemző értéktől való jellemző eltéréseket számszerűsítik  
  
A legfontosabbak:  

* (Korrigált) tapasztalati szórás
* Relatív szórás
* Mintaterjedelem
* Interkvartilis terjedelem  

## A mintaterjedelem
  
* A legnagyobb és a legkisebb elem közötti különbség.
* Intervallum- vagy arányskála esetén használják.
* A testmagasságoknál maradva:   
  
Értékek: `r paste(newheight, collapse = ", ")`  
  
Legkisebb: `r min(newheight)`; Legnagyobb: `r max(newheight)`  
  
A kettő különbsége a mintaterjedelem: `r max(newheight)-min(newheight)`
  
* Nem annyira jó mutató, mert nagyon érzékeny a szélsőértékekre.

## Kvantilisek
  
* Mielőtt megnéznénk a terjedelem kicsit kevésbé érzékeny alternatíváját...
* Nézzük, mik a kvantilisek!
* Ezek is **legalább ordinális** mérési szintet igényelnek.  
* A változó értékeit nagyság szerint sorbarakva fel tudjuk osztani a mintát egyenlő részekre.
* Ezt teszi a medián is: kétfelé osztja a mintát
* Osszuk fel a mintát háromfelé! Ehhez két vágópontra lesz szükségünk. Ezek lesznek a **tercilisek**
  
Értékek: `r height[order(height)]`  
  
Tercilisek: `r round(quantile(height, probs = seq(0, 1, 1/3), type = 6)[2:3], 2)`

## További kvantilisek 

* Ugyanígy a minta felosztható:  

  + 4 részre - 3 osztóponttal - ezek a **kvartilisek**
  + 5 részre - 4 osztóponttal - ezek a **kvintilisek**
  + 10 részre - 9 osztóponttal - ezek a **decilisek** (ld. legfelső jövedelmi decilis = a minta legmagasabb jövedelmű 10%-a)
  + 100 részre - 99 osztóponttal - ezek a **percentilisek**  
    
* Összefoglalóan: ezeket hívjuk kvantiliseknek
* Ha n részre szeretnénk osztani a mintát, ahhoz (n-1) vágópontra lesz szükségünk, amelyek a mintát 1/n arányú csoportokra osztják

## Interkvartilis terjedelem
  
* Még egyszer: a kvartilisek **négyfelé** osztják a mintát
* **Három van** belőlük: alsó, középső (= medián) és felső  
  
  
* Nézzük ismét a magasságokat!
  
Értékek: `r height[order(height)]`  
Kvartilisek: `r quantile(height, probs = seq(0, 1, 0.25), type = 6)[2:4]`
  
* Az interkvartilis terjedelem a felső és az alsó kvartilis különbsége:
$$IQR = Q_3 - Q_1 = `r quantile(height, 0.75, type = 6)` - `r quantile(height, 0.25, type = 6)` = `r IQR(height)`$$

## Szórás

* A szórás az átlagtól való eltéréseket számszerűsíti.
* Másképp számolják populációból és mintából - mi ez utóbbit nézzük, ez a **korrigált tapasztalati (empirikus) szórás** (többihez ld. előadás diái).

$$s^{*}=\sqrt{\frac{\sum_{i=1}^{n} (x_i - \overline{X})^{2}}{N-1}}$$  

* Értéke csak pozitív lehet. Minél nagyobb az értéke, annál nagyobbak az átlagos négyzetes eltérések az átlagtól.
* **átlagos abszolút eltérés** (MAD) vs. **négyzetes eltérés**
* A szórás négyzetét nevezik **varianciának**.

## Kiszámítása

Értékek: `r paste(newheight, collapse = ", ")`  

## Kiszámítása

Értékek: `r paste(newheight, collapse = ", ")`  
Átlaguk: `r round(mean(newheight), digits = 2)`  
Eltérés az átlagtól:`r round(newheight - mean(newheight) , 2)`  
Ezek a négyzeten: `r round(newheight - mean(newheight) , 2)^2`  
A négyzetes eltérések összege: `r sum(round(newheight - mean(newheight) , 2)^2)`  
A szórás:  
$$s^{*}=\sqrt{\frac{\sum_{i=1}^{n} (x_i - \overline{X})^{2}}{N-1}} = 
\sqrt{\frac{`r sum(round(newheight - mean(newheight) , 2)^2)`}{`r length(newheight)-1`}} = 
`r round(sd(newheight),2)`$$
  
## Relatív szórás
  
* Mekkora a szórás az átlaghoz viszonyítva.
* Használható pl. különböző mértékegységű változók szórásának összehasonlítására.
* Képlete:
$$CV = \frac{s^{*}}{\overline{X}} $$  

Vagyis, ha a szórás az előző esetben `r round(sd(newheight),2)` volt, 
az átlag pedig `r round(mean(newheight), digits = 2)`, akkor 
$$CV = \frac{`r round(sd(newheight),2)`}{`r round(mean(newheight), digits = 2)`} = 
`r round(round(sd(newheight),2)/round(mean(newheight), 2)*100,2)`\%$$  

## Egyéb szóródási mutatók

### Nominális szinten:

* Ilyenek is vannak, [nem is kevés](https://en.wikipedia.org/wiki/Qualitative_variation)
* Ezekkel viszont most nem foglalkozunk részletesebben.  

### Speciális szóródási mutatók:
  
* [Decilis-hányados](https://regi.tankonyvtar.hu/hu/tartalom/tamop425/0010_2A_21_Nemeth_Renata-Simon_David_Tarsadalomstatisztika_magyar_es_angol_nyelven/ch06s04.html)
* [Gini együttható](https://regi.tankonyvtar.hu/hu/tartalom/tamop425/0010_2A_21_Nemeth_Renata-Simon_David_Tarsadalomstatisztika_magyar_es_angol_nyelven/ch06s05.html)  

## Szóródási mutató kiválasztása:
  
* Alapvetően intervallum/arányskála szinten használható a **terjedelem**, **interkvartilis terjedelem (IQR)** és a **szórás** is.  
  + Ha az eloszlás nagyon ferde, **terjedelem** és főleg **IQR** használandó.  
  + Inkább szimmetrikus eloszlás esetén használható a **szórás** is.
* Ordinális szinten esetleg az alsó és felső kvartilis értéke megadható, a köztük való különbség viszont nem értelmezhető.  
* Nominális szinten a linkelt mutatók használhatók.

# Ráadás

## Ferdeség
  
```{r, echo = FALSE, fig.height=3, message=FALSE, fig.align='center'}
skew1 <- fGarch::rsnorm(10000, 0, 1, -10)
skew2 <- fGarch::rsnorm(10000, 0, 1, +10)
sk_data1 <- data.frame(x = skew1,
                       grp = "negatív")
sk_data2 <- data.frame(x = skew2,
                       grp = "pozitív")
sk_data <- rbind(sk_data1, sk_data2)
sk_plot <- ggplot(sk_data, aes(x = x, fill = grp))
sk_plot + geom_density(alpha = 0.3, adjust = 2) +
  scale_fill_manual(name = "Ferdeség (Skewness)", values = c("red", "green")) +
  theme_classic() + xlab("") + ylab("")
```
  
