---
title: "Becsléselmélet"
subtitle: "Statisztika 1. szeminárium"
author: "Morauszki András"
university: "PPKE-BTK"
output: 
  ioslides_presentation:
    logo: ppke.jpg
    widescreen: true
    css: mystyle.css
---

```{r setup, include=FALSE}
knitr::opts_chunk$set(echo = FALSE)
library(tidyverse)
library(patchwork)
library(here)
source(here("Statisztika 1/02 scripts/shadecurve.R"))
source(here("Statisztika 1/02 scripts/plot_normal.R"))


round2 = function(x, n) {
  posneg = sign(x)
  z = abs(x)*10^n
  z = z + 0.5 + sqrt(.Machine$double.eps)
  z = trunc(z)
  z = z/10^n
  z*posneg
}
```

## Az előző részek tartalmából

A legutóbbi alkalommal megnéztük, hogyan számítjuk ki:  

- a mintaátlagot ($\overline{X}$)
- a k. t. szórást ($s^{*}$)

Ehhez tegyük hozzá a relatív gyakoriságot:  

- $p = \frac{k}{N}$

## Becslések

Ezek a kiszámított statisztikák becslések:  

- a mintaátlag a várható értéké
- a k.t. szórás az elméleti szórásé
- a relatív gyakoriság a valószínűségeké

## Becslések

Ezek a kiszámított statisztikák becslések:  

- a mintaátlag a várható értéké: &emsp; $\overline{X} \Rightarrow E(\xi)$
- a k.t. szórás az elméleti szórásé &emsp; $s^{*} \Rightarrow D(\xi)$
- a relatív gyakoriság a valószínűségeké &emsp; $p \Rightarrow p_i$

## Becslések

Ezek a kiszámított statisztikák becslések:  

- a mintaátlag a várható értéké: &emsp; $\overline{X} \Rightarrow \mu$
- a k.t. szórás az elméleti szórásé &emsp; $s^{*} \Rightarrow \sigma$
- a relatív gyakoriság a valószínűségeké &emsp; $p \Rightarrow p_i$

## Becslések

Ezek a kiszámított statisztikák becslések:  

- a mintaátlag a várható értéké: &emsp; $\overline{X} \Rightarrow \mu$
- a k.t. szórás az elméleti szórásé &emsp; $s^{*} \Rightarrow \sigma$
- a relatív gyakoriság a valószínűségeké &emsp; $p \Rightarrow p_i$

Mivel a becslés eredménye egy-egy szám, ezeket **pontbecslésnek** nevezzük

## A pontbecslések változók

Tegyük fel, hogy van egy 10 milliós populációnk, amelyben  

- a magasság várható értéke 170 cm, szórása 10 cm
- és a populáció 25%-a szereti a vaníliafagylaltot.

Ha ebből a populációból 100 elemű véletlen mintákat veszünk, a fenti értékekre adott becsléseink mintáról mintára különböznek:

```{r, echo = FALSE, message = FALSE}
size <- 100
mean <- 170
sd <- 10

sample1 <- rnorm(size, mean, sd)
sample2 <- rnorm(size, mean, sd)
sample3 <- rnorm(size, mean, sd)

qual1 <- 100 * rhyper(1, 2500000, 7500000, size) / size
qual2 <- 100 * rhyper(1, 2500000, 7500000, size) / size
qual3 <- 100 * rhyper(1, 2500000, 7500000, size) / size

mean <- round(c(mean(sample1), mean(sample2), mean(sample3)), 2)
sdevs <- round(c(sd(sample1), sd(sample2), sd(sample3)), 2)
ps <- c(qual1, qual2, qual3)

outtable <- cbind(rep(size, 3), mean, sdevs, ps)
colnames(outtable) <- c("Elemszám", "Átlag", "Szórás", "Arány")
rownames(outtable) <- c("1. minta", "2. minta", "3. minta")
knitr::kable(outtable)
```

## Ha pedig változók

Akkor rendelkeznek  

- várható értékkel
- szórással  

Előbbi megegyezik az adott paraméterrel (várható értékkel, szórással, valószínűséggel) &rArr; **torzítatlan**
  
Utóbbit nevezzük az adott becslés **standard hibájának**.

## Mai célunk

A pontbecsléshez megadni egy **intervallumot**, amelybe a becsülni kívánt paraméter **kellően nagy valószínűséggel** beleesik.

- Ezt az intervallumot **konfidenciaintervallumnak**,
- alsó és felső határát **konfidenciahatároknak**,
- a kellően nagy valószínűséget pedig **konfidenciaszintnek** (1 - &alpha;) nevezzük.  

A bevett konfidenciaszint társadalomtudományokban 95%, de választhatunk kisebbet vagy nagyobbat is (pl. 90 vagy 99%-ot).

## A mintaátlag eloszlása

Az intervallumbecsléshez azt tudjuk kihasználni, hogy az átlag  

- normális eloszlású változó, 
- akkor is, ha maga a változó, amelyből számoljuk, nem (**centrális határeloszlás-tétel**)
- amelynek várható értéke egyenlő annak a változónak a várható értékével, amelyből számoljuk, 
- szórása pedig $SE = \frac{\sigma}{\sqrt{N}}$, ahol $\sigma$ az adott változó szórása.

# A normális eloszlás

## A normális eloszlás

Sok változó, illetve statisztika normális eloszlást követ
  
Paraméterei:  

- várható érték: $\mu$
- Szórás: $\sigma$

Jelölése: $N(\mu;\sigma)$

Sűrűségfüggvénye: az ún. Gauss-görbe

Kiemelt esete: **standard normális eloszlás** - $N(0; 1)$

## A Gauss-görbe

```{r, echo = FALSE, fig.height = 5, fig.width = 10}
mean.1 <- 170
sd.1 <- 10
x <- seq(mean.1 - 3*sd.1, mean.1 + 3*sd.1, by = 0.01)
normaldata1 <- data.frame(
  x = x,
  y = dnorm(x, mean = mean.1, sd = sd.1)
)

mean.1 <- 0
sd.1 <- 1
x <- seq(mean.1 - 3*sd.1, mean.1 + 3*sd.1, by = 0.01)
normaldata <- data.frame(
  x = x,
  y = dnorm(x, mean = mean.1, sd = sd.1),
  yc = pnorm(x, mean = mean.1, sd = sd.1)
)

n.170.10 <- ggplot(normaldata1, aes(x = x, y = y)) + geom_line() + 
  geom_area(fill = "lightblue", alpha = 0.7) + theme_classic() + ylab("") + xlab("") +
  ggtitle("N(170;10)") +
  scale_x_continuous(breaks = seq(140, 200, 10))

n.0.1 <- ggplot(normaldata, aes(x = x, y = y)) + geom_line() +
  geom_area(fill = "lightblue", alpha = 0.7) + theme_classic() + ylab("") + xlab("") + 
  ggtitle("N(0;1)") +
  scale_x_continuous(breaks = seq(-3, 3, 1))

n.170.10 + n.0.1
```

## A N(0;1) táblázat használata

```{r, echo = FALSE, fig.height = 5, fig.width = 10}
cdf.0.1 <- ggplot(normaldata, aes(x = x, y = yc)) + geom_area(fill = "lightblue", alpha = 0.7) + geom_line(size = 1.3)
cdf.0.1 <- cdf.0.1 + geom_vline(xintercept = 1.35, lty = "dashed") + 
  geom_hline(yintercept = pnorm(1.35, 0, 1), lty = "dashed") +
  scale_x_continuous(breaks = c(0, 1.35)) + 
  scale_y_continuous(breaks = c(0, 0.5, pnorm(1.35, 0, 1), 1), 
                     labels = c(paste(c(0, 0.5) * 100, "%"), "?", "100%")) +
  theme_classic() + ylab("F(x)")

n.0.1 <- ggplot(normaldata, aes(x = x, y = y)) + geom_line() 
pdf.1 <- n.0.1 + shade_curve(normaldata, zstart = -3, zend = 1.35, fill = "darkgreen", alpha = 0.7) +
  shade_curve(normaldata, zstart = 1.35, zend = 3, fill = "grey", alpha = 0.3) + 
  theme_classic() + ylab("") + xlab("") +
  scale_x_continuous(breaks = 1.35)
  

cdf.0.1 + (pdf.1 + annotate("text", x = 0, y = 0.1, label = "?", col = "white"))
```

## A N(0;1) táblázat használata

```{r, echo = FALSE, fig.height = 5, fig.width = 10, message = FALSE}
cdf.0.1 <- cdf.0.1 + 
  scale_y_continuous(breaks = c(0, 0.5, pnorm(1.35, 0, 1), 1), 
                     labels = paste(c(0, 0.5, round(pnorm(1.35, 0, 1), 4), 1)*100, "%"))

pdf.1 <- pdf.1 + 
  annotate("text", x = 0, y = 0.1, label = "91,15%", col = "white")

cdf.0.1 + pdf.1
```

## 1. feladat

```{r, echo = FALSE, fig.height = 5, fig.width = 10}
x <- 1.45
pdf.1 <- plot_normal(x, 1)

pdf.1 + annotate("text", x = 0, y = 0.1, label = "?", col = "white")
```

## 1. feladat

```{r, echo = FALSE, fig.height = 5, fig.width = 10}
x <- 1.45
pdf.1 <- plot_normal(x, 1)

pdf.1 + annotate("text", x = 0, y = 0.1, 
                 label = pnorm(x) %>%
                   round2(4) %>%
                   magrittr::multiply_by(100) %>%
                   paste0("%"), 
                 col = "white")
```

## 2. feladat

```{r, echo = FALSE, fig.height = 5, fig.width = 10}
pdf.1 <- plot_normal(x, 2)

pdf.1 + annotate("text", x = 1.8, y = 0.03, label = "?", col = "white")
```

## 2. feladat

```{r, echo = FALSE, fig.height = 5, fig.width = 10}
pdf.1 <- plot_normal(x, 2)

pdf.1 + annotate("text", x = 1.8, y = 0.03, 
                 label = pnorm(x, lower.tail = FALSE) %>%
                   round2(4) %>%
                   magrittr::multiply_by(100) %>%
                   paste0("%"), 
                 col = "white")
```

## 3. feladat

```{r, echo = FALSE, fig.height = 5, fig.width = 10}
x <- -1.31
pdf.1 <- plot_normal(x, 2)

pdf.1 + annotate("text", x = 0, y = 0.1, label = "?", col = "white")
```

## 3. feladat

```{r, echo = FALSE, fig.height = 5, fig.width = 10}
x <- -1.31
pdf.1 <- plot_normal(x, 2)

pdf.1 + annotate("text", x = 0, y = 0.1, 
                 label = pnorm(x, lower.tail = FALSE) %>%
                   round2(4) %>%
                   magrittr::multiply_by(100) %>%
                   paste0("%"), 
                 col = "white")
```

## 4. feladat

```{r, echo = FALSE, fig.height = 5, fig.width = 10}
pdf.1 <- plot_normal(x, 1)

pdf.1 + annotate("text", x = -1.8, y = 0.03, label = "?", col = "white")
```

## 4. feladat

```{r, echo = FALSE, fig.height = 5, fig.width = 10}
pdf.1 <- plot_normal(x, 1)

pdf.1 + annotate("text", x = -1.8, y = 0.03, 
                 label = pnorm(x) %>%
                   round2(4) %>%
                   magrittr::multiply_by(100) %>%
                   paste0("%"), 
                 col = "white")
```

## 5. feladat

```{r, echo = FALSE, fig.height = 5, fig.width = 10}
x <- c(-1.45, 1.45)
pdf.1 <- plot_normal(x, 2)

pdf.1 + annotate("text", x = 0, y = 0.1, label = "?", col = "white")
```

## 5. feladat

```{r, echo = FALSE, fig.height = 5, fig.width = 10}
x <- c(-1.45, 1.45)
pdf.1 <- plot_normal(x, 2)

pdf.1 + annotate("text", x = 0, y = 0.1, 
                 label = (pnorm(x[2])-pnorm(x[1])) %>%
                   round2(4) %>%
                   magrittr::multiply_by(100) %>%
                   paste0("%"), 
                 col = "white")
```

## 6. feladat

```{r, echo = FALSE, fig.height = 5, fig.width = 10}
pdf.1 <- plot_normal(x, c(1, 3))

pdf.1 + annotate("text", x = -1.8, y = 0.03, label = "?", col = "white") +
  annotate("text", x = 1.8, y = 0.03, label = "?", col = "white")
```

## 6. feladat

```{r, echo = FALSE, fig.height = 5, fig.width = 10}
pdf.1 <- plot_normal(x, c(1, 3))

pdf.1 + annotate("text", x = -1.8, y = 0.03, 
                 label = pnorm(x[1]) %>%
                   round2(4) %>%
                   magrittr::multiply_by(100) %>%
                   paste0("%"), 
                 col = "white") +
  annotate("text", x = 1.8, y = 0.03, 
                 label = pnorm(x[2], lower.tail = FALSE) %>%
                   round2(4) %>%
                   magrittr::multiply_by(100) %>%
                   paste0("%"), 
                 col = "white")
```

## 7. feladat

```{r, echo = FALSE, fig.height = 5, fig.width = 10, message = FALSE}
x <- c(-1.96, 1.96)

pdf.1 <- plot_normal(x, 2)

pdf.1 + annotate("text", x = 0, y = 0.1, label = "95%", col = "white") +
  scale_x_continuous(breaks = x, labels = c("?", "?"))
```

## 7. feladat

```{r, echo = FALSE, fig.height = 5, fig.width = 10, message = FALSE}
pdf.1 + annotate("text", x = 0, y = 0.1, label = "95%", col = "white") 
```

## 8. feladat

```{r, echo = FALSE, fig.height = 5, fig.width = 10, message = FALSE}
x <- c(-1.65, 1.65)

pdf.1 <- plot_normal(x, 2)

pdf.1 + annotate("text", x = 0, y = 0.1, label = "90%", col = "white") +
  scale_x_continuous(breaks = x, labels = c("?", "?"))
```

## 8. feladat

```{r, echo = FALSE, fig.height = 5, fig.width = 10, message = FALSE}
pdf.1 + annotate("text", x = 0, y = 0.1, label = "90%", col = "white") 
```

## 9. feladat

```{r, echo = FALSE, fig.height = 5, fig.width = 10, message = FALSE}
x <- c(-2.58, 2.58)

pdf.1 <- plot_normal(x, 2)

pdf.1 + annotate("text", x = 0, y = 0.1, label = "99%", col = "white") +
  scale_x_continuous(breaks = x, labels = c("?", "?"))
```

## 9. feladat

```{r, echo = FALSE, fig.height = 5, fig.width = 10, message = FALSE}
pdf.1 + annotate("text", x = 0, y = 0.1, label = "99%", col = "white") 
```

## Táblázatos valószínűség kiszámítása

$$
\begin{aligned}
1-\alpha &= 0,95 \\ \\
\alpha &=0,05 \\ \\
\frac{\alpha}{2} &= 0,025 \\ \\
1-\frac{\alpha}{2} &= 0,975
\end{aligned}
$$


# Konvertálás

## Standardról és vissza

Változó standardizálása:
$$z = \frac{x-\mu}{\sigma}$$
Standard normális változó visszaalakítása:
$$x = \mu + z * \sigma$$

## 10. feladat

```{r, echo = FALSE, fig.height = 5, fig.width = 10, message = FALSE}
pdf.1 <- plot_normal(c(150, 190), 2, mean = 170, sd = 10, title = TRUE)
pdf.2 <- plot_normal(c(-2, 2), 2, title = TRUE)

(pdf.1 + annotate("text", x = 170, y = 0.01, label = "?", col = "white")) +
  (pdf.2 + annotate("text", x = 0, y = 0.1, label = "?", col = "white") +
     scale_x_continuous(breaks = c(-2, 2), labels = c("?", "?")))
```

## 10. feladat

```{r, echo = FALSE, fig.height = 5, fig.width = 10, message = FALSE}
pdf.1 <- plot_normal(c(150, 190), 2, mean = 170, sd = 10, title = TRUE)
pdf.2 <- plot_normal(c(-2, 2), 2, title = TRUE)

(pdf.1 + annotate("text", x = 170, y = 0.01, 
                  label = (pnorm(190, 170, 10)-pnorm(150, 170, 10)) %>%
                    round2(4) %>%
                    magrittr::multiply_by(100) %>%
                    paste0("%"), 
                  col = "white")) +
  (pdf.2 + annotate("text", x = 0, y = 0.1, 
                  label = (pnorm(2)-pnorm(-2)) %>%
                    round2(4) %>%
                    magrittr::multiply_by(100) %>%
                    paste0("%"), 
                  col = "white"))
```

## 11. feladat

```{r, echo = FALSE, fig.height = 5, fig.width = 10, message = FALSE}
pdf.1 <- plot_normal(c(-1.96, 1.96), 2, title = TRUE)
pdf.2 <- plot_normal(170 + 10 * 1.96 * c(-1, 1), 2, mean = 170, sd = 10, title = TRUE)

(pdf.1 + annotate("text", x = 0, y = 0.1, label = "95%", col = "white")) +
  (pdf.2 + annotate("text", x = 170, y = 0.01, label = "95%", col = "white") +
     scale_x_continuous(breaks = 170 + 10 * 1.96 * c(-1, 1), labels = c("?", "?")))
```

## 11. feladat

```{r, echo = FALSE, fig.height = 5, fig.width = 10, message = FALSE}
pdf.1 <- plot_normal(c(-1.96, 1.96), 2, title = TRUE)
pdf.2 <- plot_normal(170 + 10 * 1.96 * c(-1, 1), 2, mean = 170, sd = 10, title = TRUE)

(pdf.1 + annotate("text", x = 0, y = 0.1, label = "95%", col = "white")) +
  (pdf.2 + annotate("text", x = 170, y = 0.01, label = "95%", col = "white"))
```

# Vissza az átlaghoz

## Alkalmazzuk rá az új ismereteket!

Fő információk:  

- az átlag normális eloszlású változó
- várható értéke a változó várható értéke
- szórása $SE = \frac{\sigma}{\sqrt{N}}$

Tegyük fel, hogy van egy változónk (magasság), amelynek várható értéke 170 cm, szórása 10 cm. 100 elemű mintákat veszünk. Milyen értékek közé esik a mintaátlag 95%-os valószínűséggel?

## Az átlag eloszlása

```{r, message = FALSE, fig.height = 5, fig.width = 10}
stat_list <- list()

for (i in 1:1000) {
  temp_data <- rnorm(100, 170, 10)
  stat_list[[i]] <- c(mean(temp_data), sd(temp_data))
}

stat_list <- stat_list %>% 
  purrr::reduce(rbind) %>%
  magrittr::set_colnames(c("mean", "sd")) %>%
  as.data.frame()

x <- seq(167, 173, by = 0.1)
y <- dnorm(x, 170, 1)

norm_data <- data.frame(
  x = x,
  y = y
)

plot <-  ggplot(stat_list, aes(x = mean)) +
  geom_histogram(aes(y = ..density..), bins = 30,
                 fill = "dodgerblue4", color = "black", alpha = 0.7) +
  geom_line(data = norm_data, aes(x = x, y = y), linetype = "dashed", size = 1.5) +
  theme_classic() +
  ggtitle("1000db 100-elemű minta átlagának megoszlása")

plot
```

## 12. feladat

```{r, echo = FALSE, fig.height = 5, fig.width = 10, message = FALSE}
pdf.1 <- plot_normal(c(-1.96, 1.96), 2, title = TRUE)
pdf.2 <- plot_normal(170 + 1.96 * c(-1, 1), 2, mean = 170, sd = 1, title = TRUE)

(pdf.1 + annotate("text", x = 0, y = 0.1, label = "95%", col = "white")) +
  (pdf.2 + annotate("text", x = 170, y = 0.1, label = "95%", col = "white") +
     scale_x_continuous(breaks = 170 + 1.96 * c(-1, 1), labels = c("?", "?")))
```

## 12. feladat

```{r, echo = FALSE, fig.height = 5, fig.width = 10, message = FALSE}
pdf.1 <- plot_normal(c(-1.96, 1.96), 2, title = TRUE)
pdf.2 <- plot_normal(170 + 1.96 * c(-1, 1), 2, mean = 170, sd = 1, title = TRUE)

(pdf.1 + annotate("text", x = 0, y = 0.1, label = "95%", col = "white")) +
  (pdf.2 + annotate("text", x = 170, y = 0.1, label = "95%", col = "white"))
```

## 1. bökkenő: ismeretlen várható érték

Megoldás:  

- Ha a becslés 95%-os valószínűséggel az átlagtól legfeljebb $1,96*\frac{\sigma}{\sqrt{N}}$ távolságra van
- akkor az átlag a becsléstől 95%-os valószínűséggel legfeljebb ugyanekkora távolságra van

&rArr; A becslést alapul véve (e köré) számítjuk ki a konfidenciaintervallumot.

## Megoldás 

Képlet:

$$\overline{X} \pm z_{1-\frac{\alpha}{2}}*\frac{\sigma}{\sqrt{N}}$$

Ahol $\pm z_{1-\frac{\alpha}{2}}$ a st. normális eloszlásnak az $1-\alpha$ konfidenciaszinthez tartozó határértékei:  

- 95%-hoz $z_{0.975}=1,96$
- 90%-hoz $z_{0.95}=1,65$
- 99%-hoz $z_{0.995}=2,58$

## Eredmény

```{r, echo = FALSE, fig.height = 5}
intdata <- stat_list %>% sample_n(200, replace = FALSE) %>% 
  mutate(row.no = min_rank(mean), 
         conf.95.low = mean - 1.96, conf.95.hi = mean + 1.96, cont.95 = (conf.95.low <= 170)&(conf.95.hi >= 170),
         conf.90.low = mean - 1.65, conf.90.hi = mean + 1.65, cont.90 = (conf.90.low <= 170)&(conf.90.hi >= 170),
         conf.99.low = mean - 2.58, conf.99.hi = mean + 2.58, cont.99 = (conf.99.low <= 170)&(conf.99.hi >= 170))
conf.int.95 <- ggplot(intdata, aes(x = row.no, y = mean, color = cont.95))
conf.int.95 + geom_pointrange(aes(ymin = conf.95.low, ymax = conf.95.hi), alpha = 0.5) + 
  geom_hline(yintercept = 170, linetype = "dashed") +
  theme_classic() + xlab("") + ylab("") + theme(legend.position = "bottom") + ggtitle("95%-os konf.intervallumok (200 szimulált mintában)") +
  scale_color_manual(values = c("#B4070F", "#189302"),
                     name = "Tartalmazza a várható értéket",
                     breaks = c("FALSE", "TRUE"),
                     labels = c("Nem", "Igen")) +
  geom_hline(yintercept = 171.96, linetype = "dotted") +
  geom_hline(yintercept = 168.04, linetype = "dotted") +
  ylim(c(162, 178))
```

## Eredmény

Ha nagyobb (99%) megbízhatóságot szeretnénk, növelni kell az intervallum szélességét:  
```{r, echo = FALSE, fig.height = 5}
conf.int.99 <- ggplot(intdata, aes(x = row.no, y = mean, color = cont.99))
conf.int.99 + geom_pointrange(aes(ymin = conf.99.low, ymax = conf.99.hi), alpha = 0.5) + 
  geom_hline(yintercept = 170, linetype = "dashed") +
  theme_classic() + xlab("") + ylab("") + theme(legend.position = "bottom") + ggtitle("99%-os konf.intervallumok (200 szimulált mintában)") +
  scale_color_manual(values = c("#B4070F", "#189302"),
                     name = "Tartalmazza a várható értéket",
                     breaks = c("FALSE", "TRUE"),
                     labels = c("Nem", "Igen")) +
  ylim(c(162, 178))
```

## Eredmény

De, választhatunk kisebb (90%) konfidenciaszintet is:  
```{r, echo = FALSE, fig.height = 5}
conf.int.90 <- ggplot(intdata, aes(x = row.no, y = mean, color = cont.90))
conf.int.90 + geom_pointrange(aes(ymin = conf.90.low, ymax = conf.90.hi)) + 
  geom_hline(yintercept = 170, linetype = "dashed") +
  theme_classic() + xlab("") + ylab("") + theme(legend.position = "bottom") + ggtitle("90%-os konf.intervallumok (200 szimulált mintában)") +
  scale_color_manual(values = c("#B4070F", "#189302"),
                     name = "Tartalmazza a várható értéket",
                     breaks = c("FALSE", "TRUE"),
                     labels = c("Nem", "Igen")) +
  ylim(c(162, 178))
```

## Intervallumbecslés: feladatok

```{r exercises, results = 'asis'}
exercise <- "- $N=%d; \\overline{X}=%.1f; \\sigma=%d; 1-\\alpha=%.2f$ \n"
N <- c(100, 200, 50)
avg <- c(98.4, 168.3, 13.5)
sig <- c(10, 10, 5)
clev <- c(0.95, 0.90, 0.99)
z <- c(1.96, 1.65, 2.58)


for (i in 1:length(N)) {
  cat(sprintf(exercise, N[i], avg[i], sig[i], clev[i]))
}
int_length <- z*sig/sqrt(N)
ci_low <- avg - int_length
ci_high <- avg + int_length
```

## Intervallumbecslés: 1. feladat

$$\overline{X} \pm z_{1-\frac{\alpha}{2}}*\frac{\sigma}{\sqrt{N}}$$

```{r solutions}
expression <- c("$$%.1f \\pm %.2f*\\frac{%d}{\\sqrt{%d}}=?$$ \n",
                "$$%.1f \\pm %.2f*\\frac{%d}{\\sqrt{%d}}=%.1f \\pm %.2f$$ \n",
                "$$%.1f \\pm %.2f*\\frac{%d}{\\sqrt{%d}}= [%.2f; %.2f]$$ \n")
i <- 1
```

```{r results = 'asis'}
cat(sprintf(expression[1], avg[i], z[i], sig[i], N[i]))
```

## Intervallumbecslés: 1. feladat

$$\overline{X} \pm z_{1-\frac{\alpha}{2}}*\frac{\sigma}{\sqrt{N}}$$

```{r results = 'asis'}
cat(sprintf(expression[2], avg[i], z[i], sig[i], N[i], avg[i], int_length[i]))
```

## Intervallumbecslés: 1. feladat

$$\overline{X} \pm z_{1-\frac{\alpha}{2}}*\frac{\sigma}{\sqrt{N}}$$

```{r results = 'asis'}
cat(sprintf(expression[3], avg[i], z[i], sig[i], N[i], ci_low[i], ci_high[i]))
```

## Intervallumbecslés: 2. feladat

$$\overline{X} \pm z_{1-\frac{\alpha}{2}}*\frac{\sigma}{\sqrt{N}}$$

```{r}
i <- 2
```

```{r results = 'asis'}
cat(sprintf(expression[1], avg[i], z[i], sig[i], N[i]))
```

## Intervallumbecslés: 2. feladat

$$\overline{X} \pm z_{1-\frac{\alpha}{2}}*\frac{\sigma}{\sqrt{N}}$$

```{r results = 'asis'}
cat(sprintf(expression[2], avg[i], z[i], sig[i], N[i], avg[i], int_length[i]))
```

## Intervallumbecslés: 2. feladat

$$\overline{X} \pm z_{1-\frac{\alpha}{2}}*\frac{\sigma}{\sqrt{N}}$$

```{r results = 'asis'}
cat(sprintf(expression[3], avg[i], z[i], sig[i], N[i], ci_low[i], ci_high[i]))
```

## Intervallumbecslés: 3. feladat

$$\overline{X} \pm z_{1-\frac{\alpha}{2}}*\frac{\sigma}{\sqrt{N}}$$

```{r}
i <- 3
```

```{r results = 'asis'}
cat(sprintf(expression[1], avg[i], z[i], sig[i], N[i]))
```


## Intervallumbecslés: 3. feladat

$$\overline{X} \pm z_{1-\frac{\alpha}{2}}*\frac{\sigma}{\sqrt{N}}$$

```{r results = 'asis'}
cat(sprintf(expression[2], avg[i], z[i], sig[i], N[i], avg[i], int_length[i]))
```

## Intervallumbecslés: 3. feladat

$$\overline{X} \pm z_{1-\frac{\alpha}{2}}*\frac{\sigma}{\sqrt{N}}$$

```{r results = 'asis'}
cat(sprintf(expression[3], avg[i], z[i], sig[i], N[i], ci_low[i], ci_high[i]))
```

## 2. bökkenő: becsült szórás

- $\sigma$ nem ismert, ezért $s^{*}$-ot használjuk
- Normális eloszlás helyett Student-féle t-eloszlás
- egy paramétere van: df

```{r, echo = FALSE, fig.height = 3}
x <- seq(-4, 4, by = 0.01)
y.1 <- dt(x, df = 1)
y.2 <- dt(x, df = 2)
y.5 <- dt(x, df = 5)
stn <- dnorm(x, mean = 0, sd = 1)

tplotdata <- data.frame(x = x,
                        df1 = y.1,
                        df2 = y.2,
                        df5 = y.5,
                        norm = stn) %>%
  pivot_longer(-x, names_to = "df", values_to = "y")

tplot <- ggplot(tplotdata, aes(x = x, y = y, color = df))
tplot + geom_line(size = 1) +
  theme_classic() + xlab("") + ylab("") +
  scale_y_continuous(breaks = NULL) +
  scale_color_manual(values = c("red", "green", "blue", "black"),
                     name = "Szabadságfok",
                     breaks = c("df1", "df2", "df5", "norm"),
                     labels = c("df = 1", "df = 2", "df = 5", "st. normális")) +
  theme(legend.position = "bottom")
```

## Az új képlet

$$\overline{X} \pm t_{df;1-\frac{\alpha}{2}}*\frac{s^{\ast}}{\sqrt{N}}$$  
  

- $t_{1-\frac{\alpha}{2}}$ a t-eloszlásnak az $1-\alpha$ konfidenciaszintnek és $df$ szabadságfoknak megfelelő értéke
- a Student-féle t-eloszlás táblázatában
- az $1-\frac{\alpha}{2}$ oszlopban és
- a $df=N-1$ sorban találjuk

## Intervallumbecslés becsült szórással: feladatok

```{r exercises2, results = 'asis'}
exercise <- "- $N=%d; \\overline{X}=%.1f; s^{*}=%.1f; 1-\\alpha=%.2f$ \n"
N <- c(121, 30, 100)
df_list <- c(1:30, 40, 60, 120)
df <- NULL
for (i in 1:length(N)) {
  df[i] <- max(df_list[df_list <= N[i]-1])
}
avg <- c(98.4, 168.3, 13.5)
s <- c(9.8, 10.4, 5.6)
clev <- c(0.95, 0.90, 0.99)
# z <- c(1.96, 1.65, 2.58)
t <- qt(1-(1-clev)/2, df) %>% round(2)


for (i in 1:length(N)) {
  cat(sprintf(exercise, N[i], avg[i], s[i], clev[i]))
}
int_length <- t*s/sqrt(N)
ci_low <- avg - int_length
ci_high <- avg + int_length
```

## Intervallumbecslés: 1. feladat

$$\overline{X} \pm t_{df;1-\frac{\alpha}{2}}*\frac{s^{\ast}}{\sqrt{N}}$$

```{r solutions2}
expression <- c("$$%.1f \\pm %.2f*\\frac{%.1f}{\\sqrt{%d}}=?$$ \n",
                "$$%.1f \\pm %.2f*\\frac{%.1f}{\\sqrt{%d}}=%.1f \\pm %.2f$$ \n",
                "$$%.1f \\pm %.2f*\\frac{%.1f}{\\sqrt{%d}}= [%.2f; %.2f]$$ \n")
i <- 1
```

```{r results = 'asis'}
cat(sprintf(expression[1], avg[i], t[i], s[i], N[i]))
```


## Intervallumbecslés: 1. feladat

$$\overline{X} \pm t_{df;1-\frac{\alpha}{2}}*\frac{s^{\ast}}{\sqrt{N}}$$

```{r results = 'asis'}
cat(sprintf(expression[2], avg[i], t[i], s[i], N[i], avg[i], int_length[i]))
```

## Intervallumbecslés: 1. feladat

$$\overline{X} \pm t_{df;1-\frac{\alpha}{2}}*\frac{s^{\ast}}{\sqrt{N}}$$

```{r results = 'asis'}
cat(sprintf(expression[3], avg[i], t[i], s[i], N[i], ci_low[i], ci_high[i]))
```


## Intervallumbecslés: 2. feladat

$$\overline{X} \pm t_{df;1-\frac{\alpha}{2}}*\frac{s^{\ast}}{\sqrt{N}}$$

```{r}
i <- 2
```

```{r results = 'asis'}
cat(sprintf(expression[1], avg[i], t[i], s[i], N[i]))
```


## Intervallumbecslés: 2. feladat

$$\overline{X} \pm t_{df;1-\frac{\alpha}{2}}*\frac{s^{\ast}}{\sqrt{N}}$$

```{r results = 'asis'}
cat(sprintf(expression[2], avg[i], t[i], s[i], N[i], avg[i], int_length[i]))
```

## Intervallumbecslés: 2. feladat

$$\overline{X} \pm t_{df;1-\frac{\alpha}{2}}*\frac{s^{\ast}}{\sqrt{N}}$$

```{r results = 'asis'}
cat(sprintf(expression[3], avg[i], t[i], s[i], N[i], ci_low[i], ci_high[i]))
```

## Intervallumbecslés: 3. feladat

$$\overline{X} \pm t_{df;1-\frac{\alpha}{2}}*\frac{s^{\ast}}{\sqrt{N}}$$

```{r}
i <- 3
```

```{r results = 'asis'}
cat(sprintf(expression[1], avg[i], t[i], s[i], N[i]))
```


## Intervallumbecslés: 3. feladat

$$\overline{X} \pm t_{df;1-\frac{\alpha}{2}}*\frac{s^{\ast}}{\sqrt{N}}$$

```{r results = 'asis'}
cat(sprintf(expression[2], avg[i], t[i], s[i], N[i], avg[i], int_length[i]))
```

## Intervallumbecslés: 3. feladat

$$\overline{X} \pm t_{df;1-\frac{\alpha}{2}}*\frac{s^{\ast}}{\sqrt{N}}$$

```{r results = 'asis'}
cat(sprintf(expression[3], avg[i], t[i], s[i], N[i], ci_low[i], ci_high[i]))
```

# Intervallumbecslés arányra

## Az arány eloszlása

- visszatevés nélküli mintavétel esetén a darabszám és az arány **hipergeometrikus** eloszlást követ

$$E(\xi)=n*\frac{K}{N}$$
$$D(\xi)=\sqrt{n*\frac{K}{N}*(1-\frac{K}{N})*\frac{N-n}{N-1}}$$

Jelöljük $\frac{K}{N}$-t $p$-vel!

## Az arány eloszlása

- visszatevés nélküli mintavétel esetén a darabszám és az arány **hipergeometrikus** eloszlást követ

$$E(\xi)=n* p$$
$$D(\xi)=\sqrt{n* p*(1-p)*\frac{N-n}{N-1}}$$

Nézzük az utolsó tagot!

## Az a bizonyos utolsó tag

$$\frac{N-n}{N-1}$$

Nagy populáció (N), és ahhoz képest kis minták (n) esetében ez nagyon közel van az 1-hez.

Pl. 10 milliós populáció és  

```{r, results = 'asis'}
population <- 10000000
n <- c(100, 200, 500, 1000, 2000)

last <- (population - n) / (population - 1)

text <- "- n = %d fő &rArr; %.4f \n"

for (i in 1:length(n)) {
  cat(sprintf(text, n[i], last[i]))
}
```

## Binomiálissal való közelítés

Ha kicsi a minta, még ha visszatevéses is a mintavétel, aligha kerül be valaki kétszer

$$E(\xi)=n* p$$
$$D(\xi)=\sqrt{n* p*(1-p)}$$

Ez így darabszám! Az arányhoz osszuk el a mintanagysággal (itt: $n$)!

## Binomiálissal való közelítés

Ha kicsi a minta, még ha visszatevéses is a mintavétel, aligha kerül be valaki kétszer

$$E(\xi)=\frac{n* p}{n}=p$$
$$D(\xi)=\frac{\sqrt{n* p*(1-p)}}{n}$$


## Binomiálissal való közelítés

Ha kicsi a minta, még ha visszatevéses is a mintavétel, aligha kerül be valaki kétszer

$$E(\xi)=p$$
$$D(\xi)=\sqrt{\frac{n* p*(1-p)}{n^2}}$$


## Binomiálissal való közelítés

Ha kicsi a minta, még ha visszatevéses is a mintavétel, aligha kerül be valaki kétszer

$$E(\xi)=p$$
$$D(\xi)=\sqrt{\frac{p*(1-p)}{n}}$$

## Normális eloszlással való közelítés

```{r, fig.height = 5}
K <- 300000
N <- 1000000
n.exp <- 1000
n.sam <- 100
hyper <- data.frame(sim = rhyper(n.exp, m = K, n = N-K, n.sam) / n.sam)

texpected <- K/N
tdev.hyper <- sqrt(n.sam*K/N*(1-K/N)*(N-n.sam)/(N-1)) / n.sam
tdev.binom <- sqrt(n.sam*K/N*(1-K/N)) / n.sam
x <- seq(texpected - 3*tdev.hyper, texpected + 3*tdev.hyper, by = 0.01)
normaldata2 <- data.frame(
  x = x,
  y = dnorm(x, texpected, tdev.binom)
)
FDbin <- ifelse((range(hyper$sim)[2]-hyper$sim[1])>25, 
                    2*IQR(hyper$sim)/(n.exp^(1/3)), 1)

hyper.plot <- ggplot(hyper, aes(sim))

hyper.plot + 
  geom_histogram(aes(y = ..density..), 
                            col = "black", fill = "lightblue", binwidth = 0.01) +
  labs(main = "Szimulált (1000 szimuláció) ismétlés nélküli mintavétel (N = 1M, K = 300e, n = 100)", 
       x = "Speciális elemek aránya", y = "") + 
  geom_line(data = normaldata2, aes(x = x, y = y), color = "blue", size = 1.2, linetype = "dashed") +
  theme_classic() + 
  scale_y_continuous(breaks = NULL)
```

## Intervallumbecslés az arányra

Általános képlet:
<p style="text-align:center;">pontbecslés &plusmn; valahányszor a st. hiba </p>
  
Alkalmazva az arányra:
$$p \pm z_{1-\frac{\alpha}{2}}*\sqrt{\frac{p*(1-p)}{N}}$$

## Intervallumbecslés arányra: feladatok

```{r exercises3, results = 'asis'}
exercise <- "- $N=%d; p=%.2f; 1-\\alpha=%.2f$ \n"
N <- c(200, 100, 1000)

p <- c(0.25, 0.5, 0.6)

clev <- c(0.95, 0.90, 0.99)
z <- c(1.96, 1.65, 2.58)

for (i in 1:length(N)) {
  cat(sprintf(exercise, N[i], p[i], clev[i]))
}
int_length <- z*sqrt(p*(1-p)/N)
ci_low <- p - int_length
ci_high <- p + int_length
```

## Intervallumbecslés: 1. feladat

$$p \pm z_{1-\frac{\alpha}{2}}*\sqrt{\frac{p*(1-p)}{N}}$$

```{r solutions3}
expression <- c("$$%.2f \\pm %.2f*\\sqrt{\\frac{%.2f*(1-%.2f)}{%d}}=?$$ \n",
                "$$%.2f \\pm %.2f*\\sqrt{\\frac{%.2f*(1-%.2f)}{%d}}=%.2f \\pm %.3f$$ \n",
                "$$%.2f \\pm %.2f*\\sqrt{\\frac{%.2f*(1-%.2f)}{%d}}= [%.3f; %.3f]$$ \n")
i <- 1
```

```{r results = 'asis'}
cat(sprintf(expression[1], p[i], z[i], p[i], p[i], N[i]))
```


## Intervallumbecslés: 1. feladat

$$p \pm z_{1-\frac{\alpha}{2}}*\sqrt{\frac{p*(1-p)}{N}}$$

```{r results = 'asis'}
cat(sprintf(expression[2], p[i], z[i], p[i], p[i], N[i], p[i], int_length[i]))
```

## Intervallumbecslés: 1. feladat

$$p \pm z_{1-\frac{\alpha}{2}}*\sqrt{\frac{p*(1-p)}{N}}$$

```{r results = 'asis'}
cat(sprintf(expression[3], p[i], z[i], p[i], p[i], N[i], ci_low[i], ci_high[i]))
```


## Intervallumbecslés: 2. feladat

$$p \pm z_{1-\frac{\alpha}{2}}*\sqrt{\frac{p*(1-p)}{N}}$$

```{r}
i <- 2
```

```{r results = 'asis'}
cat(sprintf(expression[1], p[i], z[i], p[i], p[i], N[i]))
```


## Intervallumbecslés: 2. feladat

$$p \pm z_{1-\frac{\alpha}{2}}*\sqrt{\frac{p*(1-p)}{N}}$$

```{r results = 'asis'}
cat(sprintf(expression[2], p[i], z[i], p[i], p[i], N[i], p[i], int_length[i]))
```

## Intervallumbecslés: 2. feladat

$$p \pm z_{1-\frac{\alpha}{2}}*\sqrt{\frac{p*(1-p)}{N}}$$

```{r results = 'asis'}
cat(sprintf(expression[3], p[i], z[i], p[i], p[i], N[i], ci_low[i], ci_high[i]))
```

## Intervallumbecslés: 3. feladat

$$p \pm z_{1-\frac{\alpha}{2}}*\sqrt{\frac{p*(1-p)}{N}}$$

```{r}
i <- 3
```

```{r results = 'asis'}
cat(sprintf(expression[1], p[i], z[i], p[i], p[i], N[i]))
```


## Intervallumbecslés: 3. feladat

$$p \pm z_{1-\frac{\alpha}{2}}*\sqrt{\frac{p*(1-p)}{N}}$$

```{r results = 'asis'}
cat(sprintf(expression[2], p[i], z[i], p[i], p[i], N[i], p[i], int_length[i]))
```

## Intervallumbecslés: 3. feladat

$$p \pm z_{1-\frac{\alpha}{2}}*\sqrt{\frac{p*(1-p)}{N}}$$

```{r results = 'asis'}
cat(sprintf(expression[3], p[i], z[i], p[i], p[i], N[i], ci_low[i], ci_high[i]))
```

## Legfontosabb tudnivalók

Intervallumbecslés lényege:  

- a pontbecslés alapján megadunk egy intervallumot (**konfidenciaintervallum**),
- amelybe a becsülni kívánt **populációs** paraméter
- megadott valószínűséggel (**konfidenciaszint**) beleesik (általában $1-\alpha=0.95$)

Hogyan?  

- A pontbecslésből kivonjuk és hozzáadjuk a becslés szórásának (**standard hibájának**) valahányszorosát
- Azt, hogy hányszorosát, a standard normális vagy a Student-féle t-eloszlás táblázatából olvassuk ki

## Legfontosabb tudnivalók {.smaller}

Intervallumbecslés átlagra:  

- Ha ismert az elméleti szórás: $\overline{X}\pm z_{1-\frac{\alpha}{2}}*\frac{\sigma}{\sqrt{N}}$
- Ha a szórást becsüljük: $\overline{X}\pm t_{df;1-\frac{\alpha}{2}}*\frac{s^*}{\sqrt{N}}$

Intervallumbecslés arányra:  

- $p \pm z_{1-\frac{\alpha}{2}}*\sqrt{\frac{p*(1-p)}{N}}$

Az intervallum hossza függ:  

- konfidenciaszint &rArr; $z_{1-\frac{\alpha}{2}} / t_{df;1-\frac{\alpha}{2}}$
- szórás / arány (max. 0,5-nél)
- mintanagyság