---
title: "Páros próbák"
subtitle: "Statisztika 1. szeminárium"
author: "Morauszki András"
university: "PPKE-BTK"
output: 
  ioslides_presentation:
    logo: ppke.jpg
    widescreen: true
    css: mystyle.css
---

```{r setup, include=FALSE}
knitr::opts_chunk$set(echo = FALSE, message = FALSE, fig.align = "center")
library(tidyverse)
library(patchwork)
library(here)
library(latex2exp)
library(huxtable)
source(here("Statisztika 1/02 scripts/shadecurve.R"))
source(here("Statisztika 1/02 scripts/plot_normal.R"))


round2 = function(x, n) {
  posneg = sign(x)
  z = abs(x)*10^n
  z = z + 0.5 + sqrt(.Machine$double.eps)
  z = trunc(z)
  z = z/10^n
  z*posneg
}
```

## Páros próbák

**Sima kétmintás próbák** (u-, t-, Welch-próba):  

- Várható érték különbsége két **független** populációban (pl. férfiak és nők, két ország)
- Longitudinális vizsgálatok: **trend- és kohorszvizsgálatok**
- Van-e különbség a két várható értékben?

**Páros próbák** (páros t-próba):

- Értékek párosíthatók (pl. házastársak, ugyanazok a személyek)
- Longitudinális: **panelvizsgálatok**
- Van-e valamilyen határozott iránya a változásnak?

## Páros t-próba

Régi neve: **egymintás t-próba a különbségre**

Lépései:  

1. Különbségek kiszámítása (jelöljük: $d$)
2. t-próba annak vizsgálatára, hogy a különbségek várható értéke **a populációba** 0-e  

$$H_0: \delta = 0$$
$$H_1: \delta \ne 0$$

## Példa (Cooper-teszt)

```{r}
t0 <- c(2.3, 2.5, 2, 1.7, 1.7, 2.9, 2.7, 2.3, 2, 1.7)
t1 <- c(2.7, 2.8, 2.4, 1.9, 1.5, 2.8, 3.2, 2.6, 2.3, 1.6)

dif <- t1-t0
d.mean <- mean(dif)
d.sd <- round(sd(dif), 2)
tab <- rbind(t0, t1, dif)
rownames(tab) <- c("Előtte", "Utána", "Különbség (d)")
cmplt_table <- tab %>% 
  as_hux(add_rownames = TRUE) %>%
  set_all_borders(0.5) %>%
  set_font(everywhere, everywhere, "Palatino Linotype") %>%
  set_font_size(everywhere, everywhere, 16)

cmplt_table[1:2, ]
```

**1. feladat:** Számítsák ki az eredmény különbségét minden személyre!

## Példa (Cooper-teszt)

```{r}
cmplt_table
```

**Kérdés:** Mi kell a t-próbához?

## A t-próba képlete

$$t = \frac{\overline{X}-m}{\frac{s^\ast}{\sqrt{N}}}$$
  

1. Mi lesz $\overline{X}$?
2. Mi lesz $m$?
3. Mi lesz $s^\ast$?

## A t-próba képlete

$$t = \frac{\overline{X}-m}{\frac{s^\ast}{\sqrt{N}}}$$
  

1. Mi lesz $\overline{X}$? &rArr; $\overline{d}$
2. Mi lesz $m$?
3. Mi lesz $s^\ast$?

## A t-próba képlete

$$t = \frac{\overline{X}-m}{\frac{s^\ast}{\sqrt{N}}}$$
  

1. Mi lesz $\overline{X}$? &rArr; $\overline{d}$
2. Mi lesz $m$? &rArr; 0
3. Mi lesz $s^\ast$?

## A t-próba képlete

$$t = \frac{\overline{X}-m}{\frac{s^\ast}{\sqrt{N}}}$$
  

1. Mi lesz $\overline{X}$? &rArr; $\overline{d}$
2. Mi lesz $m$? &rArr; 0
3. Mi lesz $s^\ast$? &rArr; $s_d^\ast$

## A módosított képlet

$$t = \frac{\overline{d}-0}{\frac{s_d^\ast}{\sqrt{N}}}$$


## A módosított képlet

$$t = \frac{\overline{d}}{\frac{s_d^\ast}{\sqrt{N}}}$$

## Példa (Cooper-teszt)

```{r}
cmplt_table
```

**2. feladat:** Számítsák ki az eltérések átlagát és szórását!

## Példa (Cooper-teszt)

```{r}
cmplt_table
compute_mean <- "$$\\overline{d}=\\frac{%s}{%d}=%.1f$$\n"
ob <- NA
cb <- NA
brackets <- dif < 0
ob[brackets] <- "\\left("
ob[!brackets] <- ""
cb[brackets] <- "\\right)"
cb[!brackets] <- ""
sum_expression <- paste0(ob[1:6], dif[1:6] %>% round2(1), cb[1:6], collapse = " + ") %>% paste0("+...")
```
<div class="smaller">
`r sprintf(compute_mean, sum_expression, length(dif), mean(dif))``
</div>

## Példa (Cooper-teszt)

```{r}
cmplt_table
compute_sd <- "$$s_d^\\ast=\\sqrt{\\frac{%s}{%d-1}}=%.2f$$\n"
ssq_block <- sprintf("\\left(%.1f - %.1f\\right)^2", dif, mean(dif))
ssq_sum <- paste0(ssq_block[1:3], collapse = " + ") %>% paste("+ ...")
```

$$\overline{d}=`r mean(dif)`$$
`r sprintf(compute_sd, ssq_sum, length(dif), sd(dif))`

**3. feladat:** Számítsák ki a páros t-próba értékét!

## A t-próba értéke

```{r, results = "asis"}
t_exp <- "$$t = \\frac{%.1f}{\\frac{%.2f}{\\sqrt{%d}}}=%.2f$$\n"
paired_t <- d.mean / (d.sd / sqrt(length(dif)))
cat(sprintf(t_exp, mean(dif), sd(dif), length(dif), paired_t))
```

**4. feladat:** Értelmezzék a próba értékét!

## A t-próba értéke

```{r, results = "asis"}
cat(sprintf(t_exp, mean(dif), sd(dif), length(dif), paired_t))
cat("\n")
alpha <- 0.05
cat(sprintf("$$\\pm t_{%.3f;%d}=\\pm %.2f$$\n", 
            1-alpha/2, length(dif)-1, qt(1-alpha/2, length(dif)-1)))
```

**4. feladat:** Értelmezzék a próba értékét!

## A t-próba értéke

```{r, results = "asis"}
cat(sprintf(t_exp, mean(dif), sd(dif), length(dif), paired_t))
cat("\n")
alpha <- 0.05
crit <- qt(1-alpha/2, length(dif)-1)
cat(sprintf("$$\\pm t_{%.3f;%d}=\\pm %.2f$$\n", 
            1-alpha/2, length(dif)-1, crit))
cat("\n")
cat(sprintf("A próba $\\alpha=%.2f$ szignifikanciaszint mellett %s, %s",
            alpha, ifelse(abs(paired_t) > crit, "szignifikáns", "nem szignifikáns"),
            ifelse(abs(paired_t) > crit, 
                   "a különbség várható értéke a populációban is nagy valószínűséggel eltér 0-tól.",
                   "nem állítható, hogy a különbség a populációban eltér 0-tól.\n")))

cat("\n")
cat(sprintf("*(SPSS: %.3f)*", 2* pt(paired_t, length(dif) - 1, lower.tail = FALSE)))
```

# A félév összegzése

## A következő témákat néztük
  

1. Leíró statisztika (átlag, szórás, medián)
2. Becsléselmélet (intervallumbecslés átlagra, arányra)
3. Egymintás próbák (u és t)
4. Független mintás próbák (t és Welch) + F-próba
5. Páros t-próba

## Ellenőrző kérdések

1. Hogyan kell kiszámítani az egyes statisztikákat?
2. Hogyan értelmezhetőek ezek?
    a. Konfidenciaintervallumok 
    b. Hipotézisek 
    c. Határértékek és tesztértékek
    d. Szignifikáns eredmény
    
## Ismétlésképp

1. Konfidenciaintervallumok: általunk (na jó, általam) meghatározott valószínűséggel tartalmazzák a becsülni kívánt paramétert.
2. Hipotézisek: a nullhipotézis mindig arról szólt, hogy nincs különbség (a referenciaértékhez képest vagy a két érték között)
3. Határértékek: standard normális, t-eloszlás, F-eloszlás - táblázatos valószínűség és szabadságfok!
4. Ha a próba a határértékek közé esik, nem szignifikáns, megtartjuk a nullhipotézist - ha nem esik a határértékek közé, akkor szignifikáns, elvetjük a nullhipotézist

# Jó készülést!